---
title: "Predicting Student Test Scores"
author: "Jimara Urzola & Jose Castro"
date: "2026-08-16"
output: 
  html_document:
    theme: flatly
    highlight: tango
    toc: true
    toc_float: true
---
<style>
body {
       background-color: #ffe4e1;
       font-family: Arial, sans-serif;
}

h1, h2 {
       color: f4f4f4;
}

a {
       color: f4f4f4;
       text-decoration: none;
}
a: hover {
       text-decoration: underline;
}
</style>

```{css, echo=FALSE}
body {
  background-color: #F8F4FF;
}
```
---
# 1. EDA
 
#### Importación de liberias y el dataset:

Cargamos las librerías necesarias para el análisis exploratorio de datos.

```{r librerias}
library(tidyverse)
library(Amelia)
library(moments)
library(patchwork)
library(GGally)

```

Cargamos el conjunto de datos `train.csv`, correspondiente al dataset *Predicting Student Test Scores*.
```{r dataset}
trainset <- read.csv('Datos/train.csv')
```

#### Extracción, transformación y carga (ETL)

Verifiquemos que leímos bien los datos observando las primeras filas:

```{r head}
head(trainset, n=5)
```
Con esto podemos confirmar que la base de datos fue cargada correctamente, como prueba de ello observando las primeras 5 filas de información.

#### Revisemos la estructura del dataset y los tipos de las variables:

```{r variables}
colnames(trainset)
```

```{r tipos de variable}
str(trainset)
```
Contamos con 13 variables: 4 numéricas, 8 categóricas, 1 variable respuesta `exam_score`.

#### Identifiquemos si existen valores `NA` por columna:

```{r valNA}
trainset %>%
  summarise(across(everything(), ~ sum(is.na(.))))
```
No existe ningun dato faltante en el dataset `train.csv`.

## 1.1 Análisis exploratorio de `exam_score` (Target)

 #### Realicemos el resumen estadístico de la variable:

```{r exscor resumen}
   trainset %>% summarise(n = length(exam_score),
                 media = mean(exam_score),
                 sd = sd(exam_score),
                 mediana = median(exam_score),
                 RIC = IQR(exam_score),
                 Q1 = quantile(exam_score,0.25),
                 Q3 = quantile(exam_score,0.75),
                 minimo = min(exam_score),
                 maximo = max(exam_score),
                 asi = skewness(exam_score),
                 curtosis = kurtosis(exam_score)
                 )

```
* `n`: hay 630.000 estudiantes en la muestra (recordemos que cada fila representa un estudiante, no un grupo o curso)

* `media`: en promedio, un estudiante obtiene un puntaje de examen de 62,51 puntos

* `mediana`: el 50% de los estudiantes obtiene un puntaje menor o igual a 62,60 puntos

* `RIC`: el 50% central de los estudiantes se reparte a lo largo de una franja de 27,5 puntos de ancho

* `Q1`: el 25% de los estudiantes obtiene un puntaje menor o igual a 48,80 puntos

* `Q3`: el 75% de los estudiantes obtiene un puntaje menor o igual a 76,30 puntos

* `minimo`: el estudiante con peor desempeño obtuvo 19,60 puntos

* `maximo`: el estudiante con mejor desempeño obtuvo el puntaje máximo posible, 100 puntos

* `asi`: -0,05. Prácticamente sin asimetría (simetría casi perfecta)

* `curtosis`: 2,38. Es la curtosis de Pearson, que vale 3 en una normal, así que el exceso es de -0,62 (curtosis negativa: distribución más achatada que la normal)

Interpretación. La media (62,51) y la mediana (62,60) son prácticamente idénticas, con menos de 0,1 puntos de diferencia, y eso es justo lo que anticipa una asimetría casi nula de -0,05: a diferencia de una variable con cola larga, aquí ambas medidas describen igual de bien "lo típico" de un estudiante, y cualquiera de las dos es un buen resumen central.

La dispersión es moderada: una desviación estándar de 18,92 puntos sobre una media de 62,51 da un coeficiente de variación cercano al 30%. El rango total (19,60 a 100) muestra una diferencia de aproximadamente 5 veces entre el estudiante de menor y mayor desempeño.

La curtosis negativa (exceso de -0,62) indica una distribución más achatada que la normal, con colas más cortas y una dispersión más repartida entre los valores centrales, algo que ya se veía en el histograma, donde los datos se distribuyen de forma bastante uniforme alrededor del centro, sin un pico muy pronunciado.

#### Histograma de densidad de la variable:
```{r exscore histograma}
trainset %>%
  ggplot(aes(x = exam_score))+
  geom_histogram(aes(y = after_stat(density)),
                     binwidth = 5,
                      fill = "#2f0be0",
                      color = "white",
                      alpha = 0.6)+
  geom_density(color = "darkblue", linewidth = 1.2) +
  coord_cartesian(xlim = c(0, 100), expand = FALSE) +
  labs(title = 'Distribución de la nota media del examen',
       x = 'Nota media del examen',
       y = 'Densidad')+
  theme_bw()
```
Es posible apreciar que la moda se concentra entre 50 y 75 puntos de score.



#### Boxplot

```{r exscore boxplot}
trainset %>%
  ggplot(aes(x = "", y= exam_score))+
  geom_boxplot(fill = "#16d9f2", color = "#737778",
               outlier.color = 'darkred')+
  stat_summary(fun = mean, geom = 'point', shape = 20,
               size = 3, color = '#ff0026') +
  theme_bw()
```
El boxplot confirma lo visto en el histograma: la caja es simétrica, con la mediana (62,6) 
prácticamente centrada entre Q1 (48,8) y Q3 (76,3). Los bigotes no muestran valores atípicos.

## 1.2 Análisis de las variables independientes (características)

Inicialmente, analizaremos las variables númericas

```{r Ind-Num}
resumen_numericas <- trainset %>%
  select(where(is.numeric), -exam_score) %>%
  pivot_longer(
    cols = everything(),
    names_to = "variable",
    values_to = "valor"
  ) %>%
  group_by(variable) %>%
  summarise(
    n = sum(!is.na(valor)),
    media = round(mean(valor, na.rm = TRUE),3),
    ds = round(sd(valor, na.rm = TRUE),3),
    mediana = median(valor, na.rm = TRUE),
    minimo = min(valor, na.rm = TRUE),
    maximo = max(valor, na.rm = TRUE),
    Q1 = quantile(valor, 0.25, na.rm = TRUE),
    Q3 = quantile(valor, 0.75, na.rm = TRUE),
    IQR = IQR(valor, na.rm = TRUE),
    .groups = "drop"
  )

resumen_numericas
```
El resumen estadístico de las 4 variables numéricas independientes revela un comportamiento 
bastante homogéneo entre ellas, a diferencia de lo que suele verse en otros datasets. En las 
cuatro variables, la media y la mediana son prácticamente idénticas: age (20,55 vs 21,00), 
study_hours (4,00 vs 4,00), class_attendance (71,99 vs 72,60) y sleep_hours (7,07 vs 7,10). 
Esto indica que ninguna presenta asimetría relevante, y sus distribuciones son razonablemente 
simétricas, algo esperable dado que se comportan de forma casi uniforme entre sus valores 
mínimo y máximo.

study_hours es la que presenta mayor dispersión relativa (RIC de 4,08 sobre un rango total 
de apenas 0,08 a 7,91), lo que sugiere que los estudiantes varían bastante en cuánto tiempo 
le dedican al estudio. class_attendance, aunque tiene el RIC más amplio en términos absolutos 
(30,2), se mueve dentro de un rango acotado (40,6% a 99,4%), reflejando que la asistencia a 
clase varía de forma considerable entre estudiantes.

age es la variable con menor dispersión relativa y el rango más estrecho (17 a 24 años), 
consistente con tratarse de una población de estudiantes en un rango etario reducido. 
sleep_hours también muestra poca dispersión (RIC de 3,00), concentrándose la mayoría de los 
estudiantes entre 5,6 y 8,6 horas de sueño, un rango fisiológicamente esperable.

#### Bloxplot de las variables númericas:
```{r ind bxplot}
library(patchwork)

# Boxplot de age
p1 <- trainset %>%
  ggplot(aes(x = "", y = age)) +
  geom_boxplot(fill = "#1f77b4", alpha = 0.7) +
  labs(title = "Edad de los estudiantes", y = "Edad", x = "") +
  theme_bw() +
  theme(plot.title = element_text(size = 10, face = "bold"))

# Boxplot de study_hours
p2 <- trainset %>%
  ggplot(aes(x = "", y = study_hours)) +
  geom_boxplot(fill = "#ff7f0e", alpha = 0.7) +
  labs(title = "Horas de estudio", y = "Horas", x = "") +
  theme_bw() +
  theme(plot.title = element_text(size = 10, face = "bold"))

# Boxplot de class_attendance
p3 <- trainset %>%
  ggplot(aes(x = "", y = class_attendance)) +
  geom_boxplot(fill = "#2ca02c", alpha = 0.7) +
  labs(title = "Porcentaje de asistencia", y = "%", x = "") +
  theme_bw() +
  theme(plot.title = element_text(size = 10, face = "bold"))

# Boxplot de sleep_hours
p4 <- trainset %>%
  ggplot(aes(x = "", y = sleep_hours)) +
  geom_boxplot(fill = "#d62728", alpha = 0.7) +
  labs(title = "Horas de sueño", y = "Horas", x = "") +
  theme_bw() +
  theme(plot.title = element_text(size = 10, face = "bold"))

# Cuadrícula 2x2
(p1 + p2) / (p3 + p4)
```
Los boxplots muestran que las cuatro variables numéricas independientes tienen distribuciones 
bastante simétricas, sin valores atípicos notorios.

- `age`: la mayoría de los estudiantes tiene entre 19 y 23 años, con una mediana de 21 años.
- `study_hours`: las horas de estudio varían bastante entre estudiantes, desde casi 0 hasta 
  cerca de 8 horas, con una mediana de 4 horas.
- `class_attendance`: la asistencia se concentra entre 57% y 87%, con una mediana de 72,6%.
- `sleep_hours`: la mayoría de los estudiantes duerme entre 5,6 y 8,6 horas, con una mediana 
  de 7,1 horas, un rango bastante saludable.

En general, ninguna de las cuatro variables muestra sesgos fuertes ni valores extremos que 
llamen la atención, lo cual es consistente con lo observado en las tablas resumen.





A continuación, trabajaremos en los gráficos de las variables categoricas.

```{r tbfr-cat}
a1<-trainset %>%
  count(study_method) %>%
  mutate(Porcentaje = round(n / sum(n) * 100, 2)) %>%
  arrange(desc(n))

a2<-trainset %>%
  count(gender) %>%
  mutate(Porcentaje = round(n / sum(n) * 100, 2)) %>%
  arrange(desc(n))

a3<-trainset %>%
  count(internet_access) %>%
  mutate(Porcentaje = round(n / sum(n) * 100, 2)) %>%
  arrange(desc(n))

a4<-trainset %>%
  count(course) %>%
  mutate(Porcentaje = round(n / sum(n) * 100, 2)) %>%
  arrange(desc(n))

a5<-trainset %>%
  count(sleep_quality) %>%
  mutate(Porcentaje = round(n / sum(n) * 100, 2)) %>%
  arrange(desc(n))

a6<-trainset %>%
  count(facility_rating) %>%
  mutate(Porcentaje = round(n / sum(n) * 100, 2)) %>%
  arrange(desc(n))

a7<-trainset %>%
  count(exam_difficulty) %>%
  mutate(Porcentaje = round(n / sum(n) * 100, 2)) %>%
  arrange(desc(n))

a1
a2
a3
a4
a5
a6
a7




```



