```{css, echo=FALSE}
body {
  background-color: #F8F4FF;
  font-family: Arial, sans-serif;
}

a {
  text-decoration: none;
}

a:hover {
  text-decoration: underline;
}
```

Carguemos las librerías y el conjunto de datos:

```{r librerias}
library(tidyverse)
library(Amelia)
library(patchwork)
library(nortest)
library(rstatix)
library(car)
```

```{r dataset}
trainset <- read.csv('Datos/train.csv')
```

Verifiquemos que leímos bien los datos observando las primeras filas:

```{r head}
head(trainset, n=5)
```

```{r dimension}
dim(trainset)
```

```{r variables}
colnames(trainset)
```

```{r tipos de variable}
str(trainset)
```

El conjunto tiene 630.000 estudiantes y 13 columnas: `id`, cuatro variables numéricas independientes, siete categóricas y la variable respuesta `exam_score`.

Identifiquemos si existen valores `NA` por columna:

```{r valNA}
trainset %>%
  summarise(across(everything(), ~ sum(is.na(.)), .names = "NA_{.col}"))
```

```{r, cache=TRUE}
missmap(trainset)
```

No existe ningún dato faltante en el conjunto `train.csv`.


# Análisis exploratorio de datos (EDA)

## Análisis exploratorio de `exam_score` (Target)

```{r exscor resumen}
trainset %>%
  summarise(
    n = length(exam_score),
    media = mean(exam_score),
    ds = sd(exam_score),
    mediana = median(exam_score),
    minimo = min(exam_score),
    maximo = max(exam_score),
    Q1 = quantile(exam_score, 0.25),
    Q3 = quantile(exam_score, 0.75),
    IQR = IQR(exam_score)
  )
```

La variable `exam_score` se analizó a partir de 630.000 estudiantes, donde cada fila representa un estudiante. El puntaje promedio es de 62,51 puntos, con una desviación estándar de 18,92 puntos.

El 50% de los estudiantes obtiene un puntaje menor o igual a 62,60 puntos, prácticamente igual a la media, lo que indica una distribución simétrica. El IQR es de 27,5 puntos (entre Q1 = 48,8 y Q3 = 76,3). El puntaje mínimo es 19,60 y el máximo 100.

* Histograma de densidad de la variable:

```{r exscore histograma, cache=TRUE}
trainset %>%
  ggplot(aes(x = exam_score)) +
  geom_histogram(aes(y = after_stat(density)),
                 binwidth = 5,
                 fill = "#c5b0ff",
                 color = "white",
                 alpha = 0.6) +
  geom_density(color = "darkblue", linewidth = 1.2) +
  coord_cartesian(xlim = c(0, 100), expand = FALSE) +
  labs(title = "Distribución de la calificación del examen",
       x = "Calificación del examen",
       y = "Densidad") +
  theme_bw()
```

La mayor parte de los puntajes se concentra entre 50 y 75 puntos y la forma es aproximadamente simétrica. Al final se ve un aumento en 100 porque es el puntaje máximo posible: 15.458 estudiantes (2,45%) lo alcanzan.

* Diagrama de cajas y bigotes:

```{r exscore boxplot}
trainset %>%
  ggplot(aes(x = "", y = exam_score)) +
  geom_boxplot(fill = "#c5b0ff", color = "darkblue",
               outlier.color = "#2f0be0") +
  stat_summary(fun = mean, geom = "point", shape = 20,
               size = 3, color = "black") +
  labs(title = "Diagrama de cajas y bigotes de la calificación del examen",
       x = "",
       y = "Calificación del examen") +
  theme_bw()
```

El boxplot confirma lo visto en el histograma: la mediana (62,6) está prácticamente centrada entre Q1 (48,8) y Q3 (76,3), la media (punto negro) coincide con ella y no hay valores atípicos.


## Análisis de las variables independientes (características)

* Inicialmente, analizaremos las variables numéricas.

```{r Ind-Num}
resumen_numericas <- trainset %>%
  select(where(is.numeric), -exam_score, -id) %>%
  pivot_longer(
    cols = everything(),
    names_to = "variable",
    values_to = "valor"
  ) %>%
  group_by(variable) %>%
  summarise(
    n = sum(!is.na(valor)),
    media = round(mean(valor, na.rm = TRUE),3),
    ds = round(sd(valor, na.rm = TRUE),3),
    mediana = median(valor, na.rm = TRUE),
    minimo = min(valor, na.rm = TRUE),
    maximo = max(valor, na.rm = TRUE),
    Q1 = quantile(valor, 0.25, na.rm = TRUE),
    Q3 = quantile(valor, 0.75, na.rm = TRUE),
    IQR = IQR(valor, na.rm = TRUE),
    .groups = "drop"
  )

resumen_numericas
```

```{r ind bxplot}
library(patchwork)

# Boxplot de age
p1 <- trainset %>%
  ggplot(aes(x = "", y = age)) +
  geom_boxplot(fill = "#c5b0ff", alpha = 0.7) +
  labs(title = "Edad de los estudiantes", y = "Edad", x = "") +
  theme_bw() +
  theme(plot.title = element_text(size = 10, face = "bold"))

# Boxplot de study_hours
p2 <- trainset %>%
  ggplot(aes(x = "", y = study_hours)) +
  geom_boxplot(fill = "#c5b0ff", alpha = 0.7) +
  labs(title = "Horas de estudio", y = "Horas", x = "") +
  theme_bw() +
  theme(plot.title = element_text(size = 10, face = "bold"))

# Boxplot de class_attendance
p3 <- trainset %>%
  ggplot(aes(x = "", y = class_attendance)) +
  geom_boxplot(fill = "#c5b0ff", alpha = 0.7) +
  labs(title = "Porcentaje de asistencia", y = "%", x = "") +
  theme_bw() +
  theme(plot.title = element_text(size = 10, face = "bold"))

# Boxplot de sleep_hours
p4 <- trainset %>%
  ggplot(aes(x = "", y = sleep_hours)) +
  geom_boxplot(fill = "#c5b0ff", alpha = 0.7) +
  labs(title = "Horas de sueño", y = "Horas", x = "") +
  theme_bw() +
  theme(plot.title = element_text(size = 10, face = "bold"))

# Cuadrícula 2x2
(p1 + p2) / (p3 + p4)
```

```{r, include=FALSE}
rm(p1, p2, p3, p4)
gc()
```


Los boxplots muestran que las cuatro variables numéricas independientes tienen distribuciones bastante simétricas y sin valores atípicos.

* `age`: la mayoría de los estudiantes tiene entre 19 y 23 años; el 50% tiene una edad menor o igual a 21 años.

* `study_hours`: las horas de estudio van desde casi 0 hasta cerca de 8 horas; el 50% dedica 4 horas o menos al estudio.

* `class_attendance`: la asistencia se concentra entre 57% y 87%; el 50% de los estudiantes tiene una asistencia menor o igual a 72,6%.

* `sleep_hours`: la mayoría de los estudiantes duerme entre 5,6 y 8,6 horas; el 50% duerme 7,1 horas o menos.

En las cuatro variables la media y la mediana son prácticamente iguales, lo que coincide con lo observado en la tabla resumen.


```{r, cache=TRUE}
# Histograma de age
trainset %>%
  ggplot(aes(x = age)) +
  geom_histogram(fill = "#c5b0ff", alpha = 0.7, bins = 30, color = "white") +
  labs(title = "Edad de los estudiantes", x = "Edad", y = "Frecuencia") +
  theme_bw() +
  theme(plot.title = element_text(size = 10, face = "bold"))
```

Las barras tienen una altura muy similar entre los 17 y 24 años: la edad es una variable discreta y prácticamente uniforme, sin una edad que predomine sobre las demás.



```{r, cache=TRUE}
# Histograma de study_hours
trainset %>%
  ggplot(aes(x = study_hours)) +
  geom_histogram(fill = "#c5b0ff", alpha = 0.7, bins = 50, color = "white") +
  labs(title = "Horas de estudio", x = "Horas", y = "Frecuencia") +
  theme_bw() +
  theme(plot.title = element_text(size = 10, face = "bold"))
```

La distribución es bastante uniforme en todo el rango (0 a 8 horas), con algunas barras puntuales de mayor frecuencia. Los estudiantes se reparten de forma pareja entre quienes estudian pocas y muchas horas.


```{r, cache=TRUE}
# Histograma de class_attendance
trainset %>%
  ggplot(aes(x = class_attendance)) +
  geom_histogram(fill = "#c5b0ff", alpha = 0.7, bins = 50, color = "white") +
  labs(title = "Porcentaje de asistencia", x = "%", y = "Frecuencia") +
  theme_bw() +
  theme(plot.title = element_text(size = 10, face = "bold"))
```

La distribución es relativamente uniforme entre 40% y 90%, con un aumento cerca del 100%: hay un grupo considerable de estudiantes con asistencia casi perfecta.


```{r, cache=TRUE}
# Histograma de sleep_hours
trainset %>%
  ggplot(aes(x = sleep_hours)) +
  geom_histogram(fill = "#c5b0ff", alpha = 0.7, bins = 50, color = "white") +
  labs(title = "Horas de sueño", x = "Horas", y = "Frecuencia") +
  theme_bw() +
  theme(plot.title = element_text(size = 10, face = "bold"))
```

La distribución es bastante homogénea entre 4 y 10 horas, sin una concentración marcada en ningún valor.




* A continuación, trabajaremos con las variables categóricas.

```{r tbfr-cat}
tabla_study_method <- trainset %>%
  count(study_method, name = "Frecuencia") %>%
  mutate(
    Porcentaje = round(Frecuencia / sum(Frecuencia) * 100, 2),
    Variable = "study_method",
    Categoria = as.character(study_method)
  ) %>%
  select(Variable, Categoria, Frecuencia, Porcentaje)

tabla_study_method
```

```{r}
tabla_study_method <- trainset %>%
  count(study_method, name = "Frecuencia") %>%
  mutate(
    Porcentaje = round(Frecuencia / sum(Frecuencia) * 100, 1),
    Etiqueta = paste0(Frecuencia, " (", Porcentaje, "%)")
  )

ggplot(tabla_study_method, aes(x = reorder(study_method, -Frecuencia), y = Frecuencia)) +
  geom_col(fill = "#c5b0ff", width = 0.4) +
  geom_text(aes(label = Etiqueta), vjust = -0.5, size = 3.5) +
  facet_wrap(~ "Distribución de la variable study_method") +
  scale_y_continuous(expand = expansion(mult = c(0, 0.15))) +
  labs(x = "Método de estudio", y = "Frecuencia (Porcentaje)") +
  theme_bw(base_size = 12) +
  theme(
    plot.title = element_blank(),
    strip.background = element_rect(fill = "gray80", color = NA),
    strip.text = element_text(face = "bold"),
    panel.grid.major.x = element_blank()
  )
```

Las cinco categorías de `study_method` están equilibradas: coaching (20,90%) y self-study (20,81%) son las más frecuentes, seguidas de mixed (19,54%), group study (19,53%) y online videos (19,22%). Ninguna categoría domina.



```{r}
tabla_gender <- trainset %>%
  count(gender, name = "Frecuencia") %>%
  mutate(
    Porcentaje = round(Frecuencia / sum(Frecuencia) * 100, 2),
    Variable = "gender",
    Categoria = as.character(gender)
  ) %>%
  select(Variable, Categoria, Frecuencia, Porcentaje)

tabla_gender
```

```{r}
tabla_gender <- trainset %>%
  count(gender, name = "Frecuencia") %>%
  mutate(
    Porcentaje = round(Frecuencia / sum(Frecuencia) * 100, 1),
    Etiqueta = paste0(Frecuencia, " (", Porcentaje, "%)")
  )

ggplot(tabla_gender, aes(x = reorder(gender, -Frecuencia), y = Frecuencia)) +
  geom_col(fill = "#c5b0ff", width = 0.3) +
  geom_text(aes(label = Etiqueta), vjust = -0.5, size = 3) +
  facet_wrap(~ "Distribución de la variable gender") +
  scale_y_continuous(expand = expansion(mult = c(0, 0.15))) +
  labs(x = "Género", y = "Frecuencia (Porcentaje)") +
  theme_bw(base_size = 12) +
  theme(
    plot.title = element_blank(),
    strip.background = element_rect(fill = "gray80", color = NA),
    strip.text = element_text(face = "bold"),
    panel.grid.major.x = element_blank()
  )
```

La variable `gender` está repartida de forma muy pareja: other (33,51%), male (33,43%) y female (33,07%).


```{r}
tabla_internet_access <- trainset %>%
  count(internet_access, name = "Frecuencia") %>%
  mutate(
    Porcentaje = round(Frecuencia / sum(Frecuencia) * 100, 2),
    Variable = "internet_access",
    Categoria = as.character(internet_access)
  ) %>%
  select(Variable, Categoria, Frecuencia, Porcentaje)

tabla_internet_access
```

```{r}
tabla_internet_access <- trainset %>%
  count(internet_access, name = "Frecuencia") %>%
  mutate(
    Porcentaje = round(Frecuencia / sum(Frecuencia) * 100, 1),
    Etiqueta = paste0(Frecuencia, " (", Porcentaje, "%)")
  )

ggplot(tabla_internet_access, aes(x = reorder(internet_access, -Frecuencia), y = Frecuencia)) +
  geom_col(fill = "#c5b0ff", width = 0.3) +
  geom_text(aes(label = Etiqueta), vjust = -0.5, size = 3.5) +
  facet_wrap(~ "Distribución de la variable internet_access") +
  scale_y_continuous(expand = expansion(mult = c(0, 0.6))) +
  labs(x = "Acceso a internet", y = "Frecuencia (Porcentaje)") +
  theme_bw(base_size = 12) +
  theme(
    plot.title = element_blank(),
    strip.background = element_rect(fill = "gray80", color = NA),
    strip.text = element_text(face = "bold"),
    panel.grid.major.x = element_blank()
  )
```

Aquí sí hay un desbalance marcado: el 91,97% de los estudiantes tiene acceso a internet (yes) y solo el 8,03% no lo tiene (no). Aun así, el grupo sin acceso tiene 50.577 estudiantes, suficientes para compararlo con el otro.


```{r}
tabla_course <- trainset %>%
  count(course, name = "Frecuencia") %>%
  mutate(
    Porcentaje = round(Frecuencia / sum(Frecuencia) * 100, 2),
    Variable = "course",
    Categoria = as.character(course)
  ) %>%
  select(Variable, Categoria, Frecuencia, Porcentaje)

tabla_course
```

```{r}
tabla_course <- trainset %>%
  count(course, name = "Frecuencia") %>%
  mutate(
    Porcentaje = round(Frecuencia / sum(Frecuencia) * 100, 1),
    Etiqueta = paste0(Frecuencia, " (", Porcentaje, "%)")
  )

ggplot(tabla_course, aes(x = reorder(course, -Frecuencia), y = Frecuencia)) +
  geom_col(fill = "#c5b0ff", width = 0.45) +
  geom_text(aes(label = Etiqueta), vjust = -0.5, size = 2.8) +
  facet_wrap(~ "Distribución de la variable course") +
  scale_y_continuous(expand = expansion(mult = c(0, 0.15))) +
  labs(x = "Curso", y = "Frecuencia (Porcentaje)") +
  theme_bw(base_size = 12) +
  theme(
    plot.title = element_blank(),
    strip.background = element_rect(fill = "gray80", color = NA),
    strip.text = element_text(face = "bold"),
    panel.grid.major.x = element_blank()
  )
```

b.tech concentra la mayor proporción de estudiantes (20,83%), seguida por b.sc (17,71%) y b.com (17,61%); entre las tres suman cerca del 56%. Las menos representadas son diploma (7,92%) y ba (9,84%). El desbalance es moderado: las siete categorías van del 8% al 21%.

```{r}
tabla_sleep_quality <- trainset %>%
  count(sleep_quality, name = "Frecuencia") %>%
  mutate(
    Porcentaje = round(Frecuencia / sum(Frecuencia) * 100, 2),
    Variable = "sleep_quality",
    Categoria = as.character(sleep_quality)
  ) %>%
  select(Variable, Categoria, Frecuencia, Porcentaje)

tabla_sleep_quality
```

```{r}
tabla_sleep_quality <- trainset %>%
  count(sleep_quality, name = "Frecuencia") %>%
  mutate(
    Porcentaje = round(Frecuencia / sum(Frecuencia) * 100, 1),
    Etiqueta = paste0(Frecuencia, " (", Porcentaje, "%)")
  )

ggplot(tabla_sleep_quality, aes(x = reorder(sleep_quality, -Frecuencia), y = Frecuencia)) +
  geom_col(fill = "#c5b0ff", width = 0.3) +
  geom_text(aes(label = Etiqueta), vjust = -0.5, size = 3.5) +
  facet_wrap(~ "Distribución de la variable sleep_quality") +
  scale_y_continuous(expand = expansion(mult = c(0, 0.15))) +
  labs(x = "Calidad del sueño", y = "Frecuencia (Porcentaje)") +
  theme_bw(base_size = 12) +
  theme(
    plot.title = element_blank(),
    strip.background = element_rect(fill = "gray80", color = NA),
    strip.text = element_text(face = "bold"),
    panel.grid.major.x = element_blank()
  )
```

Las tres categorías de `sleep_quality` tienen proporciones casi iguales: poor (33,92%), good (33,82%) y average (32,26%).



```{r}
tabla_facility_rating <- trainset %>%
  count(facility_rating, name = "Frecuencia") %>%
  mutate(
    Porcentaje = round(Frecuencia / sum(Frecuencia) * 100, 2),
    Variable = "facility_rating",
    Categoria = as.character(facility_rating)
  ) %>%
  select(Variable, Categoria, Frecuencia, Porcentaje)

tabla_facility_rating
```

```{r}
tabla_facility_rating <- trainset %>%
  count(facility_rating, name = "Frecuencia") %>%
  mutate(
    Porcentaje = round(Frecuencia / sum(Frecuencia) * 100, 1),
    Etiqueta = paste0(Frecuencia, " (", Porcentaje, "%)")
  )

ggplot(tabla_facility_rating, aes(x = reorder(facility_rating, -Frecuencia), y = Frecuencia)) +
  geom_col(fill = "#c5b0ff", width = 0.3) +
  geom_text(aes(label = Etiqueta), vjust = -0.5, size = 3.5) +
  facet_wrap(~ "Distribución de la variable facility_rating") +
  scale_y_continuous(expand = expansion(mult = c(0, 0.15))) +
  labs(x = "Calificación de instalaciones", y = "Frecuencia (Porcentaje)") +
  theme_bw(base_size = 12) +
  theme(
    plot.title = element_blank(),
    strip.background = element_rect(fill = "gray80", color = NA),
    strip.text = element_text(face = "bold"),
    panel.grid.major.x = element_blank()
  )
```

Igual que `sleep_quality`, las tres categorías de `facility_rating` están equilibradas: medium (33,98%), low (33,71%) y high (32,31%).


```{r}
tabla_exam_difficulty <- trainset %>%
  count(exam_difficulty, name = "Frecuencia") %>%
  mutate(
    Porcentaje = round(Frecuencia / sum(Frecuencia) * 100, 2),
    Variable = "exam_difficulty",
    Categoria = as.character(exam_difficulty)
  ) %>%
  select(Variable, Categoria, Frecuencia, Porcentaje)

tabla_exam_difficulty
```

```{r}
tabla_exam_difficulty <- trainset %>%
  count(exam_difficulty, name = "Frecuencia") %>%
  mutate(
    Porcentaje = round(Frecuencia / sum(Frecuencia) * 100, 1),
    Etiqueta = paste0(Frecuencia, " (", Porcentaje, "%)")
  )

ggplot(tabla_exam_difficulty, aes(x = reorder(exam_difficulty, -Frecuencia), y = Frecuencia)) +
  geom_col(fill = "#c5b0ff", width = 0.3) +
  geom_text(aes(label = Etiqueta), vjust = -0.5, size = 3.5) +
  facet_wrap(~ "Distribución de la variable exam_difficulty") +
  scale_y_continuous(expand = expansion(mult = c(0, 0.15))) +
  labs(x = "Dificultad del examen", y = "Frecuencia (Porcentaje)") +
  theme_bw(base_size = 12) +
  theme(
    plot.title = element_blank(),
    strip.background = element_rect(fill = "gray80", color = NA),
    strip.text = element_text(face = "bold"),
    panel.grid.major.x = element_blank()
  )
```

Es la variable categórica con mayor desbalance después de `internet_access`: moderate concentra el 56,19% de las observaciones, easy el 28,02% y hard el 15,79%.

```{r, include = FALSE}
rm(list = setdiff(ls(), "trainset"))

gc()
```

## Análisis exploratorio bivariado

* A continuación, analizaremos la relación entre la variable objetivo `exam_score` y las variables numéricas independientes.

`age` vs `exam_score`

```{r, cache=TRUE}
trainset %>%
  ggplot(aes(x = age, y = exam_score)) +
  geom_point(alpha = 0.4, color = "#c5b0ff") +
  geom_smooth(method = "lm", formula = y ~ x, se = FALSE, color = "red") +
  labs(x = "Edad", y = "Calificación del examen") +
  theme_bw() +
  facet_grid(. ~ "Dispersión entre la edad y la calificación del examen")
```

La calificación se distribuye igual en todas las edades (17 a 24 años), con puntos en todo el rango de 20 a 100. La línea de tendencia es casi plana: no se ve una relación lineal entre la edad y la nota.

`study_hours` vs `exam_score`

```{r, cache=TRUE}
trainset %>%
  ggplot(aes(x = study_hours, y = exam_score)) +
  geom_point(alpha = 0.4, color = "#c5b0ff") +
  geom_smooth(method = "lm", formula = y ~ x, se = FALSE, color = "red") +
  labs(x = "Horas de estudio", y = "Calificación del examen") +
  theme_bw() +
  facet_grid(. ~ "Dispersión entre las horas de estudio y la calificación del examen")
```

Hay una relación positiva clara: a más horas de estudio, mayor calificación. La nube de puntos sube junto con la línea de tendencia y es la relación más marcada de las cuatro.

`class_attendance` vs `exam_score`

```{r, cache=TRUE}
trainset %>%
  ggplot(aes(x = class_attendance, y = exam_score)) +
  geom_point(alpha = 0.4, color = "#c5b0ff") +
  geom_smooth(method = "lm", formula = y ~ x, se = FALSE, color = "red") +
  labs(x = "Asistencia a clases (%)", y = "Calificación del examen") +
  theme_bw() +
  facet_grid(. ~ "Dispersión entre la asistencia a clases y la calificación del examen")
```

La línea de tendencia es positiva: los estudiantes con mayor asistencia tienden a sacar mejor nota. Sin embargo, la nube de puntos cubre todo el rango de calificaciones para cualquier nivel de asistencia, así que la relación es más débil que con `study_hours`.

`sleep_hours` vs `exam_score`

```{r, cache=TRUE}
trainset %>%
  ggplot(aes(x = sleep_hours, y = exam_score)) +
  geom_point(alpha = 0.4, color = "#c5b0ff") +
  geom_smooth(method = "lm", formula = y ~ x, se = FALSE, color = "red") +
  labs(x = "Horas de sueño", y = "Calificación del examen") +
  theme_bw() +
  facet_grid(. ~ "Dispersión entre las horas de sueño y la calificación del examen")
```

La línea de tendencia es positiva, pero los puntos cubren todo el rango de calificaciones para cualquier cantidad de horas de sueño. La relación con la nota es débil.

* Ahora analizaremos la relación entre `exam_score` y las variables categóricas independientes.

`gender` vs `exam_score`

```{r, cache=TRUE}
trainset %>%
  ggplot(aes(x = gender, y = exam_score)) +
  geom_boxplot(fill = "#c5b0ff", alpha = 0.7) +
  stat_summary(fun = mean, geom = "point", shape = 20, size = 3, color = "black") +
  labs(title = "Calificación del examen según gender",
       x = "Género", y = "Calificación del examen") +
  theme_bw()
```

```{r, cache=TRUE}
trainset %>%
  group_by(gender) %>%
  summarise(n = length(exam_score),
            media = mean(exam_score),
            ds = sd(exam_score),
            mediana = median(exam_score),
            minimo = min(exam_score),
            maximo = max(exam_score),
            Q1 = quantile(exam_score, 0.25),
            Q3 = quantile(exam_score, 0.75),
            IQR = IQR(exam_score))
```

Las tres cajas se superponen casi por completo. Las medias van de 62,2 a 62,8 y las medianas de 62,5 a 62,6: el género no marca diferencias en el desempeño.

`internet_access` vs `exam_score`

```{r, cache=TRUE}
trainset %>%
  ggplot(aes(x = internet_access, y = exam_score)) +
  geom_boxplot(fill = "#c5b0ff", alpha = 0.7) +
  stat_summary(fun = mean, geom = "point", shape = 20, size = 3, color = "black") +
  labs(title = "Calificación del examen según internet_access",
       x = "Acceso a internet", y = "Calificación del examen") +
  theme_bw()
```

```{r, cache=TRUE}
trainset %>%
  group_by(internet_access) %>%
  summarise(n = length(exam_score),
            media = mean(exam_score),
            ds = sd(exam_score),
            mediana = median(exam_score),
            minimo = min(exam_score),
            maximo = max(exam_score),
            Q1 = quantile(exam_score, 0.25),
            Q3 = quantile(exam_score, 0.75),
            IQR = IQR(exam_score))
```

La mediana es 61,9 en el grupo sin internet y 62,6 en el grupo con internet, y las medias son iguales (62,5). Las cajas se solapan casi por completo.

`course` vs `exam_score`

```{r, cache=TRUE}
trainset %>%
  ggplot(aes(x = course, y = exam_score)) +
  geom_boxplot(fill = "#c5b0ff", alpha = 0.7) +
  stat_summary(fun = mean, geom = "point", shape = 20, size = 3, color = "black") +
  labs(title = "Calificación del examen según course",
       x = "Curso", y = "Calificación del examen") +
  theme_bw() +
  theme(axis.text.x = element_text(angle = 30, hjust = 1))
```

```{r, cache=TRUE}
trainset %>%
  group_by(course) %>%
  summarise(n = length(exam_score),
            media = mean(exam_score),
            ds = sd(exam_score),
            mediana = median(exam_score),
            minimo = min(exam_score),
            maximo = max(exam_score),
            Q1 = quantile(exam_score, 0.25),
            Q3 = quantile(exam_score, 0.75),
            IQR = IQR(exam_score))
```

Las medianas van de 61,8 (diploma) a 63,6 (bba), un rango de 1,8 puntos entre los siete cursos. Ningún programa académico se distingue del resto.

`sleep_quality` vs `exam_score`

```{r, cache=TRUE}
trainset %>%
  ggplot(aes(x = sleep_quality, y = exam_score)) +
  geom_boxplot(fill = "#c5b0ff", alpha = 0.7) +
  stat_summary(fun = mean, geom = "point", shape = 20, size = 3, color = "black") +
  labs(title = "Calificación del examen según sleep_quality",
       x = "Calidad del sueño", y = "Calificación del examen") +
  theme_bw()
```

```{r, cache=TRUE}
trainset %>%
  group_by(sleep_quality) %>%
  summarise(n = length(exam_score),
            media = mean(exam_score),
            ds = sd(exam_score),
            mediana = median(exam_score),
            minimo = min(exam_score),
            maximo = max(exam_score),
            Q1 = quantile(exam_score, 0.25),
            Q3 = quantile(exam_score, 0.75),
            IQR = IQR(exam_score))
```

Aquí sí hay diferencias: la mediana es 57,2 en poor, 62,6 en average y 68,2 en good, 11 puntos entre los extremos. A mejor calidad de sueño, mejor nota.

`facility_rating` vs `exam_score`

```{r, cache=TRUE}
trainset %>%
  ggplot(aes(x = facility_rating, y = exam_score)) +
  geom_boxplot(fill = "#c5b0ff", alpha = 0.7) +
  stat_summary(fun = mean, geom = "point", shape = 20, size = 3, color = "black") +
  labs(title = "Calificación del examen según facility_rating",
       x = "Calificación de instalaciones", y = "Calificación del examen") +
  theme_bw()
```

```{r, cache=TRUE}
trainset %>%
  group_by(facility_rating) %>%
  summarise(n = length(exam_score),
            media = mean(exam_score),
            ds = sd(exam_score),
            mediana = median(exam_score),
            minimo = min(exam_score),
            maximo = max(exam_score),
            Q1 = quantile(exam_score, 0.25),
            Q3 = quantile(exam_score, 0.75),
            IQR = IQR(exam_score))
```

La mediana es 58,3 en low, 63,1 en medium y 67,3 en high, unos 9 puntos entre los extremos. Las cajas se desplazan hacia arriba a medida que mejora la calificación de las instalaciones.

`exam_difficulty` vs `exam_score`

```{r, cache=TRUE}
trainset %>%
  ggplot(aes(x = exam_difficulty, y = exam_score)) +
  geom_boxplot(fill = "#c5b0ff", alpha = 0.7) +
  stat_summary(fun = mean, geom = "point", shape = 20, size = 3, color = "black") +
  labs(title = "Calificación del examen según exam_difficulty",
       x = "Dificultad del examen", y = "Calificación del examen") +
  theme_bw()
```

```{r, cache=TRUE}
trainset %>%
  group_by(exam_difficulty) %>%
  summarise(n = length(exam_score),
            media = mean(exam_score),
            ds = sd(exam_score),
            mediana = median(exam_score),
            minimo = min(exam_score),
            maximo = max(exam_score),
            Q1 = quantile(exam_score, 0.25),
            Q3 = quantile(exam_score, 0.75),
            IQR = IQR(exam_score))
```

Las medianas son casi iguales en las tres categorías (62,5 a 62,8) y las cajas prácticamente coinciden: la dificultad percibida del examen no genera diferencias en la nota.

`study_method` vs `exam_score`

```{r, cache=TRUE}
trainset %>%
  ggplot(aes(x = study_method, y = exam_score)) +
  geom_boxplot(fill = "#c5b0ff", alpha = 0.7) +
  stat_summary(fun = mean, geom = "point", shape = 20, size = 3, color = "black") +
  labs(title = "Calificación del examen según study_method",
       x = "Método de estudio", y = "Calificación del examen") +
  theme_bw() +
  theme(axis.text.x = element_text(angle = 30, hjust = 1))
```

```{r, cache=TRUE}
trainset %>%
  group_by(study_method) %>%
  summarise(n = length(exam_score),
            media = mean(exam_score),
            ds = sd(exam_score),
            mediana = median(exam_score),
            minimo = min(exam_score),
            maximo = max(exam_score),
            Q1 = quantile(exam_score, 0.25),
            Q3 = quantile(exam_score, 0.75),
            IQR = IQR(exam_score))
```

Es la variable con mayor diferencia entre grupos: la mediana va de 57,3 en self-study a 69,3 en coaching, 12 puntos. Coaching y mixed quedan por encima de group study, online videos y self-study.

En las siete variables la desviación estándar de `exam_score` es muy parecida entre grupos (entre 18,1 y 19,3 puntos), es decir, la dispersión de la nota casi no cambia de un grupo a otro.

```{r, include = FALSE}
rm(list = setdiff(ls(), "trainset"))
gc()
```

* Por último, veamos cómo se relacionan entre sí las variables numéricas independientes.

`age` vs `study_hours`

```{r, cache=TRUE}
trainset %>%
  ggplot(aes(x = age, y = study_hours)) +
  geom_point(alpha = 0.4, color = "#c5b0ff") +
  geom_smooth(method = "lm", formula = y ~ x, se = FALSE, color = "red") +
  labs(x = "Edad", y = "Horas de estudio") +
  theme_bw() +
  facet_grid(. ~ "Dispersión entre la edad y las horas de estudio")
```

La nube de puntos cubre todo el rango de ambas variables y la línea de tendencia es plana: la edad no se relaciona con las horas de estudio.

`age` vs `class_attendance`

```{r, cache=TRUE}
trainset %>%
  ggplot(aes(x = age, y = class_attendance)) +
  geom_point(alpha = 0.4, color = "#c5b0ff") +
  geom_smooth(method = "lm", formula = y ~ x, se = FALSE, color = "red") +
  labs(x = "Edad", y = "Asistencia a clases (%)") +
  theme_bw() +
  facet_grid(. ~ "Dispersión entre la edad y la asistencia a clases")
```

La asistencia se comporta igual entre los 17 y los 24 años; la línea de tendencia es plana.

`age` vs `sleep_hours`

```{r, cache=TRUE}
trainset %>%
  ggplot(aes(x = age, y = sleep_hours)) +
  geom_point(alpha = 0.4, color = "#c5b0ff") +
  geom_smooth(method = "lm", formula = y ~ x, se = FALSE, color = "red") +
  labs(x = "Edad", y = "Horas de sueño") +
  theme_bw() +
  facet_grid(. ~ "Dispersión entre la edad y las horas de sueño")
```

Los puntos se distribuyen de forma uniforme sin importar la edad y la línea de tendencia es plana.

`study_hours` vs `class_attendance`

```{r, cache=TRUE}
trainset %>%
  ggplot(aes(x = study_hours, y = class_attendance)) +
  geom_point(alpha = 0.4, color = "#c5b0ff") +
  geom_smooth(method = "lm", formula = y ~ x, se = FALSE, color = "red") +
  labs(x = "Horas de estudio", y = "Asistencia a clases (%)") +
  theme_bw() +
  facet_grid(. ~ "Dispersión entre las horas de estudio y la asistencia a clases")
```

La línea de tendencia tiene una pendiente positiva muy leve, pero los puntos cubren todo el rango de ambas variables: la relación es muy débil.

`study_hours` vs `sleep_hours`

```{r, cache=TRUE}
trainset %>%
  ggplot(aes(x = study_hours, y = sleep_hours)) +
  geom_point(alpha = 0.4, color = "#c5b0ff") +
  geom_smooth(method = "lm", formula = y ~ x, se = FALSE, color = "red") +
  labs(x = "Horas de estudio", y = "Horas de sueño") +
  theme_bw() +
  facet_grid(. ~ "Dispersión entre las horas de estudio y las horas de sueño")
```

La línea de tendencia es casi plana: estudiar más o menos horas no se asocia con dormir más o menos.

`class_attendance` vs `sleep_hours`

```{r, cache=TRUE}
trainset %>%
  ggplot(aes(x = class_attendance, y = sleep_hours)) +
  geom_point(alpha = 0.4, color = "#c5b0ff") +
  geom_smooth(method = "lm", formula = y ~ x, se = FALSE, color = "red") +
  labs(x = "Asistencia a clases (%)", y = "Horas de sueño") +
  theme_bw() +
  facet_grid(. ~ "Dispersión entre la asistencia a clases y las horas de sueño")
```

Tampoco hay relación entre la asistencia a clases y las horas de sueño: la nube de puntos es homogénea y la línea de tendencia es casi plana.

Las variables numéricas independientes prácticamente no se relacionan entre sí, así que cada una aporta información distinta sobre `exam_score`.


# Análisis de estadística paramétrica y no paramétrica

En este capítulo comparamos `exam_score` entre los grupos de cada variable categórica. En cada caso verificamos primero la normalidad por grupo. Como cada grupo tiene más de 5.000 observaciones, no usamos Shapiro-Wilk sino Lilliefors.

Si la normalidad no se cumple, no aplican el t-test ni el ANOVA y usamos sus alternativas no paramétricas: la prueba U de Mann-Whitney para dos grupos y Kruskal-Wallis para tres o más. Antes de cada una verificamos la homogeneidad de varianzas con la prueba de Levene centrada en la mediana, que es la indicada cuando los datos no son normales.

* ¿El hecho de contar con acceso a internet influye en el desempeño académico de los estudiantes?


```{r, cache=TRUE}
trainset %>%
  group_by(internet_access) %>%
  summarise(n = length(exam_score),
            est_lt = lillie.test(exam_score)$statistic,
            p_lt = lillie.test(exam_score)$p.value)
```

La prueba de Lilliefors muestra que `exam_score` no tiene comportamiento normal en ninguno de los dos grupos: con acceso a internet $(D = 0.0236, p-valor < 0.001)$ y sin acceso $(D = 0.0279, p-valor < 0.001)$. Usamos entonces la prueba U de Mann-Whitney.

```{r, cache=TRUE}
leveneTest(exam_score ~ factor(internet_access), data = trainset, center = "median")
```

La prueba de Levene rechaza la igualdad de varianzas $(F_{(1, 629998)} = 60.97, p-valor < 0.001)$. Sin embargo, las desviaciones estándar de los dos grupos son 19,3 y 18,9 (tabla del EDA), una diferencia de 0,4 puntos. Con 630.000 observaciones la prueba detecta diferencias muy pequeñas, así que consideramos que las varianzas son similares. Lo mismo ocurre en todas las variables de este capítulo.

```{r, cache=TRUE}
trainset %>%
  wilcox_test(exam_score ~ internet_access, paired = FALSE)
```

La prueba U de Mann-Whitney muestra, con una confianza del 95%, una diferencia estadísticamente significativa en `exam_score` entre los estudiantes con y sin acceso a internet $(W = 14565777034, p-valor = 0.0266)$.

```{r, cache=TRUE}
trainset %>%
  wilcox_effsize(exam_score ~ internet_access, paired = FALSE)
```

El tamaño del efecto es $r = 0.0028$, prácticamente nulo. Aunque la diferencia es significativa, el acceso a internet no tiene relevancia práctica en el desempeño: las medianas difieren en menos de un punto.


* ¿Existen diferencias en el desempeño académico según el género del estudiante?

```{r, cache=TRUE}
trainset %>%
  group_by(gender) %>%
  summarise(n = length(exam_score),
            est_lt = lillie.test(exam_score)$statistic,
            p_lt = lillie.test(exam_score)$p.value)
```

La prueba de Lilliefors muestra que `exam_score` no tiene comportamiento normal en ninguno de los tres grupos: female $(D = 0.0238, p-valor < 0.001)$, male $(D = 0.0219, p-valor < 0.001)$ y other $(D = 0.0259, p-valor < 0.001)$. Usamos entonces Kruskal-Wallis.

```{r, cache=TRUE}
leveneTest(exam_score ~ factor(gender), data = trainset, center = "median")
```

La prueba de Levene rechaza la igualdad de varianzas $(F_{(2, 629997)} = 64.94, p-valor < 0.001)$, pero las desviaciones estándar por grupo van de 18,8 a 19,1, una diferencia mínima.

```{r, cache=TRUE}
kruskal.test(exam_score ~ gender, data = trainset)
```

La prueba de Kruskal-Wallis indica, con una confianza del 95%, que hay una diferencia estadísticamente significativa en `exam_score` entre al menos dos de los grupos de género $(\chi^2_{(2)} = 81.54, p-valor < 0.001)$.

```{r, cache=TRUE}
pairwise.wilcox.test(x = trainset$exam_score,
                     g = trainset$gender,
                     exact = FALSE,
                     p.adjust.method = "bonferroni")
```

Con el ajuste de Bonferroni los tres pares de grupos difieren entre sí $(p < 0.001)$. Sin embargo, las medianas van de 62,5 a 62,6 y las medias de 62,2 a 62,8: la diferencia es significativa por el tamaño de muestra, pero no tiene relevancia práctica.


* ¿La calidad del sueño percibida por el estudiante se relaciona con su desempeño en el examen?

```{r, cache=TRUE}
trainset %>%
  group_by(sleep_quality) %>%
  summarise(n = length(exam_score),
            est_lt = lillie.test(exam_score)$statistic,
            p_lt = lillie.test(exam_score)$p.value)
```

La prueba de Lilliefors muestra que `exam_score` no tiene comportamiento normal en ninguno de los tres grupos: average $(D = 0.0243, p-valor < 0.001)$, good $(D = 0.0381, p-valor < 0.001)$ y poor $(D = 0.0212, p-valor < 0.001)$.

```{r, cache=TRUE}
leveneTest(exam_score ~ factor(sleep_quality), data = trainset, center = "median")
```

La prueba de Levene rechaza la igualdad de varianzas $(F_{(2, 629997)} = 85.1, p-valor < 0.001)$, aunque las desviaciones estándar por grupo van de 18,1 a 18,6.

```{r, cache=TRUE}
kruskal.test(exam_score ~ sleep_quality, data = trainset)
```

La prueba de Kruskal-Wallis indica, con una confianza del 95%, que hay una diferencia estadísticamente significativa en `exam_score` entre al menos dos de los grupos de calidad del sueño $(\chi^2_{(2)} = 33168, p-valor < 0.001)$.

```{r, cache=TRUE}
pairwise.wilcox.test(x = trainset$exam_score,
                     g = trainset$sleep_quality,
                     exact = FALSE,
                     p.adjust.method = "bonferroni")
```

Con el ajuste de Bonferroni los tres pares difieren entre sí $(p < 0.001)$. Aquí la diferencia sí es relevante: la mediana pasa de 57,2 en poor a 62,6 en average y 68,2 en good.


* ¿La calificación que los estudiantes dan a las instalaciones educativas está relacionada con su desempeño académico?

```{r, cache=TRUE}
trainset %>%
  group_by(facility_rating) %>%
  summarise(n = length(exam_score),
            est_lt = lillie.test(exam_score)$statistic,
            p_lt = lillie.test(exam_score)$p.value)
```

La prueba de Lilliefors muestra que `exam_score` no tiene comportamiento normal en ninguno de los tres grupos: high $(D = 0.0362, p-valor < 0.001)$, low $(D = 0.0207, p-valor < 0.001)$ y medium $(D = 0.0236, p-valor < 0.001)$.

```{r, cache=TRUE}
leveneTest(exam_score ~ factor(facility_rating), data = trainset, center = "median")
```

La prueba de Levene rechaza la igualdad de varianzas $(F_{(2, 629997)} = 3.98, p-valor = 0.0187)$, aunque las desviaciones estándar por grupo son casi idénticas (18,5 a 18,6).

```{r, cache=TRUE}
kruskal.test(exam_score ~ facility_rating, data = trainset)
```

La prueba de Kruskal-Wallis indica, con una confianza del 95%, que hay una diferencia estadísticamente significativa en `exam_score` entre al menos dos de los grupos de calificación de instalaciones $(\chi^2_{(2)} = 20684, p-valor < 0.001)$.

```{r, cache=TRUE}
pairwise.wilcox.test(x = trainset$exam_score,
                     g = trainset$facility_rating,
                     exact = FALSE,
                     p.adjust.method = "bonferroni")
```

Con el ajuste de Bonferroni los tres pares difieren entre sí $(p < 0.001)$. La mediana pasa de 58,3 en low a 63,1 en medium y 67,3 en high.


* ¿La dificultad percibida del examen afecta la calificación obtenida por los estudiantes?

```{r, cache=TRUE}
trainset %>%
  group_by(exam_difficulty) %>%
  summarise(n = length(exam_score),
            est_lt = lillie.test(exam_score)$statistic,
            p_lt = lillie.test(exam_score)$p.value)
```

La prueba de Lilliefors muestra que `exam_score` no tiene comportamiento normal en ninguno de los tres grupos: easy $(D = 0.0217, p-valor < 0.001)$, hard $(D = 0.0255, p-valor < 0.001)$ y moderate $(D = 0.0243, p-valor < 0.001)$.

```{r, cache=TRUE}
leveneTest(exam_score ~ factor(exam_difficulty), data = trainset, center = "median")
```

La prueba de Levene rechaza la igualdad de varianzas $(F_{(2, 629997)} = 50.33, p-valor < 0.001)$, aunque las desviaciones estándar por grupo van de 18,7 a 19,1.

```{r, cache=TRUE}
kruskal.test(exam_score ~ exam_difficulty, data = trainset)
```

La prueba de Kruskal-Wallis indica, con una confianza del 95%, que hay una diferencia estadísticamente significativa en `exam_score` entre al menos dos de los grupos de dificultad del examen $(\chi^2_{(2)} = 53.95, p-valor < 0.001)$.

```{r, cache=TRUE}
pairwise.wilcox.test(x = trainset$exam_score,
                     g = trainset$exam_difficulty,
                     exact = FALSE,
                     p.adjust.method = "bonferroni")
```

Con el ajuste de Bonferroni, easy difiere de hard y de moderate $(p < 0.001)$, pero hard y moderate no difieren $(p = 0.41)$. Las medianas van de 62,5 a 62,8, así que la dificultad percibida no tiene relevancia práctica en la nota.


* ¿El método de estudio empleado influye en el puntaje obtenido en el examen?

```{r, cache=TRUE}
trainset %>%
  group_by(study_method) %>%
  summarise(n = length(exam_score),
            est_lt = lillie.test(exam_score)$statistic,
            p_lt = lillie.test(exam_score)$p.value)
```

La prueba de Lilliefors muestra que `exam_score` no tiene comportamiento normal en ninguno de los cinco grupos: coaching $(D = 0.0478)$, group study $(D = 0.0199)$, mixed $(D = 0.0317)$, online videos $(D = 0.0238)$ y self-study $(D = 0.0258)$, todos con $p-valor < 0.001$.

```{r, cache=TRUE}
leveneTest(exam_score ~ factor(study_method), data = trainset, center = "median")
```

La prueba de Levene rechaza la igualdad de varianzas $(F_{(4, 629995)} = 63.87, p-valor < 0.001)$, aunque las desviaciones estándar por grupo van de 18,2 a 18,7.

```{r, cache=TRUE}
kruskal.test(exam_score ~ study_method, data = trainset)
```

La prueba de Kruskal-Wallis indica, con una confianza del 95%, que hay una diferencia estadísticamente significativa en `exam_score` entre al menos dos de los métodos de estudio $(\chi^2_{(4)} = 29548, p-valor < 0.001)$.

```{r, cache=TRUE}
pairwise.wilcox.test(x = trainset$exam_score,
                     g = trainset$study_method,
                     exact = FALSE,
                     p.adjust.method = "bonferroni")
```

Con el ajuste de Bonferroni los diez pares de métodos difieren entre sí $(p < 0.001)$. Es la variable con mayor diferencia: la mediana va de 57,3 en self-study a 69,3 en coaching.


* ¿El programa académico que cursa el estudiante se relaciona con su desempeño en el examen?

```{r, cache=TRUE}
trainset %>%
  group_by(course) %>%
  summarise(n = length(exam_score),
            est_lt = lillie.test(exam_score)$statistic,
            p_lt = lillie.test(exam_score)$p.value)
```

La prueba de Lilliefors muestra que `exam_score` no tiene comportamiento normal en ninguno de los siete programas académicos (en todos los casos $p-valor < 0.001$).

```{r, cache=TRUE}
leveneTest(exam_score ~ factor(course), data = trainset, center = "median")
```

La prueba de Levene rechaza la igualdad de varianzas $(F_{(6, 629993)} = 49.59, p-valor < 0.001)$, aunque las desviaciones estándar por grupo van de 18,4 a 19,3.

```{r, cache=TRUE}
kruskal.test(exam_score ~ course, data = trainset)
```

La prueba de Kruskal-Wallis indica, con una confianza del 95%, que hay una diferencia estadísticamente significativa en `exam_score` entre al menos dos de los programas académicos $(\chi^2_{(6)} = 199.28, p-valor < 0.001)$.

```{r, cache=TRUE}
pairwise.wilcox.test(x = trainset$exam_score,
                     g = trainset$course,
                     exact = FALSE,
                     p.adjust.method = "bonferroni")
```

Con el ajuste de Bonferroni, b.com, b.sc, b.tech, bca y diploma no difieren entre sí $(p > 0.05)$; las diferencias aparecen con bba y ba. Aun así, las medianas solo van de 61,8 a 63,6, así que el programa académico no tiene relevancia práctica en la nota.


En las siete variables las pruebas resultaron significativas, algo esperable con 630.000 observaciones. Por eso juzgamos la relevancia de cada variable por la diferencia entre grupos: `study_method`, `sleep_quality` y `facility_rating` muestran diferencias de 9 a 12 puntos en la mediana, mientras que en `gender`, `internet_access`, `exam_difficulty` y `course` las medianas difieren en menos de 2 puntos.

# Tabla de contingencia

Para estudiar la asociación entre dos variables categóricas creamos `resultado`, que clasifica a cada estudiante como `aprobado` (`exam_score >= 60`) o `reprobado`.

```{r, cache=TRUE}
trainset <- trainset %>%
  mutate(resultado = ifelse(exam_score >= 60, "aprobado", "reprobado"))

trainset %>%
  count(resultado, name = "Frecuencia") %>%
  mutate(Porcentaje = round(Frecuencia / sum(Frecuencia) * 100, 2))
```

El 55,21% aprueba y el 44,79% reprueba. Como cada estudiante se clasifica según dos atributos, el contraste que corresponde es el de independencia:

$$
H_0: \text{los dos atributos son independientes} \quad vs \quad H_1: \text{no lo son}
$$

Evaluamos `resultado` frente a las dos variables categóricas con mayor diferencia entre grupos en el capítulo anterior: `sleep_quality` y `study_method`.

* `resultado` vs `sleep_quality`

```{r, cache=TRUE}
observados <- table(trainset$resultado, trainset$sleep_quality)
observados
```

Hallemos los totales y los valores esperados:

```{r, cache=TRUE}
fila_totales <- rowSums(observados)
col_totales <- colSums(observados)
n <- sum(observados)

esperados <- outer(fila_totales, col_totales) / n
esperados
```

Todos los esperados son mayores que 5, así que la prueba es válida. Calculemos el estadístico, los grados de libertad, el valor crítico y el p-valor:

```{r, cache=TRUE}
chi_cuadrado <- sum((observados - esperados)^2 / esperados)
df <- (nrow(observados) - 1) * (ncol(observados) - 1)

alfa <- 0.05
valor_critico <- qchisq(1 - alfa, df)
valor_p <- pchisq(chi_cuadrado, df, lower.tail = FALSE)

chi_cuadrado
df
valor_critico
valor_p
```

Con la función `chisq.test` nos queda:

```{r, cache=TRUE}
chisq.test(observados)
```

Como $\chi^2 = 19531 > \chi^2_{0.05} = 5{,}99$, con una confianza del 95% se rechaza $H_0$: `resultado` y `sleep_quality` no son independientes $(\chi^2_{(2)} = 19531,\ p-valor < 0.001)$. Con la tabla de observados se ve el sentido de la asociación: aprueba el 65,9% de los estudiantes con sueño good, el 55,1% con average y el 44,7% con poor.

* `resultado` vs `study_method`

```{r, cache=TRUE}
observados <- table(trainset$resultado, trainset$study_method)
observados

fila_totales <- rowSums(observados)
col_totales <- colSums(observados)
n <- sum(observados)

esperados <- outer(fila_totales, col_totales) / n
esperados
```

```{r, cache=TRUE}
chi_cuadrado <- sum((observados - esperados)^2 / esperados)
df <- (nrow(observados) - 1) * (ncol(observados) - 1)

valor_critico <- qchisq(1 - alfa, df)
valor_p <- pchisq(chi_cuadrado, df, lower.tail = FALSE)

chi_cuadrado
df
valor_critico
valor_p

chisq.test(observados)
```

```{r, include=FALSE}
rm(observados, esperados, fila_totales, col_totales, n, chi_cuadrado,
   df, alfa, valor_critico, valor_p)
gc()
```

Todos los esperados son mayores que 5. Como $\chi^2 = 17569 > \chi^2_{0.05} = 9{,}49$, con una confianza del 95% se rechaza $H_0$: `resultado` y `study_method` no son independientes $(\chi^2_{(4)} = 17569,\ p-valor < 0.001)$. Aprueba el 67,4% de los estudiantes con coaching y el 61,9% con mixed, frente al 51,5% con group study, el 49,4% con online videos y el 45,5% con self-study.

# Correlación lineal

En el EDA vimos que `study_hours` y `class_attendance` tenían relación positiva con `exam_score`, que la de `sleep_hours` era débil y que `age` no mostraba relación. Aquí cuantificamos esas relaciones.

El coeficiente de Pearson exige normalidad en las dos variables, así que primero la verificamos. Por el tamaño de muestra descartamos Shapiro-Wilk y usamos Lilliefors:

```{r, cache=TRUE}
lillie.test(trainset$exam_score)
lillie.test(trainset$study_hours)
lillie.test(trainset$class_attendance)
lillie.test(trainset$sleep_hours)
lillie.test(trainset$age)
```

Con una confianza del 95%, ninguna de las cinco variables tiene comportamiento normal (`exam_score`: $D = 0{,}0237$; `study_hours`: $D = 0{,}0628$; `class_attendance`: $D = 0{,}0611$; `sleep_hours`: $D = 0{,}0738$; `age`: $D = 0{,}1152$; en todos los casos $p-valor < 0.001$). Usamos entonces el coeficiente de Spearman.

* `study_hours` vs `exam_score`

```{r, cache=TRUE}
cor.test(trainset$study_hours, trainset$exam_score, method = "spearman", exact = FALSE)
```

Se obtiene $\rho = 0{,}7698$ $(S = 9{,}5952\times 10^{15},\ p-valor < 0.001)$: correlación positiva muy fuerte. A más horas de estudio, mayor es la nota. Es el predictor numérico más fuerte del conjunto de datos.

* `class_attendance` vs `exam_score`

```{r, cache=TRUE}
cor.test(trainset$class_attendance, trainset$exam_score, method = "spearman", exact = FALSE)
```

Se obtiene $\rho = 0{,}3515$ $(S = 2{,}7025\times 10^{16},\ p-valor < 0.001)$: correlación positiva débil. La asistencia se relaciona con la nota, pero mucho menos que las horas de estudio.

* `sleep_hours` vs `exam_score`

```{r, cache=TRUE}
cor.test(trainset$sleep_hours, trainset$exam_score, method = "spearman", exact = FALSE)
```

Se obtiene $\rho = 0{,}1600$ $(S = 3{,}5005\times 10^{16},\ p-valor < 0.001)$: sin correlación o muy débil. Dormir más o menos horas prácticamente no cambia el puntaje.

* `age` vs `exam_score`

```{r, cache=TRUE}
cor.test(trainset$age, trainset$exam_score, method = "spearman", exact = FALSE)
```

Se obtiene $\rho = 0{,}0072$ $(S = 4{,}1376\times 10^{16},\ p-valor = 1{,}303\times 10^{-8})$: sin correlación. El coeficiente es prácticamente cero aunque el p-valor sea significativo, lo que confirma lo visto en el diagrama de dispersión del EDA.

De las cuatro variables numéricas, `study_hours` ($\rho = 0{,}77$) es la única con una relación fuerte con `exam_score`; `class_attendance` ($\rho = 0{,}35$) queda bastante más atrás y `sleep_hours` ($\rho = 0{,}16$) y `age` ($\rho \approx 0$) no aportan nada.

# Conclusiones

La pregunta de investigación era qué factores influyen en el desempeño académico (`exam_score`) y en qué magnitud.

En el EDA vimos que `exam_score` tiene una distribución simétrica (media de 62,51 y mediana de 62,60) y sin valores atípicos. Sin embargo, la prueba de Lilliefors rechazó la normalidad en todos los grupos y variables, así que usamos pruebas no paramétricas: U de Mann-Whitney y Kruskal-Wallis con post-hoc de Bonferroni para las variables categóricas, y Spearman para las numéricas.

Con 630.000 observaciones todas las pruebas resultaron significativas, incluso las de variables sin relevancia práctica, y lo mismo pasó con Levene aunque las desviaciones estándar entre grupos difieren en menos de 1 punto. Por eso la relevancia de cada variable la juzgamos por la magnitud de la diferencia entre grupos o del coeficiente de correlación, y no solo por el p-valor.

Entre las variables numéricas, `study_hours` es la más relacionada con la nota, con una correlación positiva muy fuerte $(\rho = 0{,}77)$. `class_attendance` tiene una correlación positiva débil $(\rho = 0{,}35)$, y `sleep_hours` $(\rho = 0{,}16)$ y `age` $(\rho \approx 0)$ no tienen correlación o es muy débil.

Entre las categóricas, `study_method`, `sleep_quality` y `facility_rating` muestran diferencias claras: la mediana pasa de 57,3 en self-study a 69,3 en coaching, de 57,2 con sueño poor a 68,2 con sueño good, y de 58,3 con instalaciones low a 67,3 con instalaciones high. En `gender`, `internet_access`, `exam_difficulty` y `course` las medianas difieren en menos de 2 puntos. Las tablas de contingencia confirman que aprobar o reprobar no es independiente de `sleep_quality` ni de `study_method`: aprueba el 65,9% de quienes duermen bien frente al 44,7% de quienes duermen mal, y el 67,4% de quienes usan coaching frente al 45,5% de quienes estudian solos.

En resumen, el desempeño académico depende sobre todo de cuántas horas estudia el estudiante y, en menor medida, de su método de estudio, su calidad de sueño, la calidad de las instalaciones y su asistencia a clases. La edad, el género, el programa académico, la dificultad del examen y el acceso a internet no lo explican. El siguiente paso es ajustar una regresión lineal simple de `exam_score` sobre `study_hours`.
