<style>
body {
       background-color: #ffe4e1;
       font-family: Arial, sans-serif;
}

h1, h2 {
       color: f4f4f4;
}

a {
       color: f4f4f4;
       text-decoration: none;
}
a: hover {
       text-decoration: underline;
}
</style>

```{css, echo=FALSE}
body {
  background-color: #F8F4FF;
}
```

Carguemos las librerias y el conjunto de los datos

```{r librerias}
library(dplyr)
library(tidyverse)
library(Amelia)
library(moments)
library(patchwork)
library(GGally)
library(nortest)
library(rstatix)
library(car)
```

```{r dataset}
trainset <- read.csv('Datos/train.csv')
```


Verifiquemos que leímos bien los datos observando las primeras filas:

```{r head}
head(trainset, n=5)
```

Con esto podemos confirmar que la base de datos fue cargada correctamente, como prueba de ello observando las primeras 5 filas de información.


```{r variables}
colnames(trainset)
```

```{r tipos de variable}
str(trainset)
```

Identifiquemos si existen valores `NA` por columna:

```{r valNA}
trainset %>%
  summarise(across(everything(), ~ sum(is.na(.))))
```

Comprobamos con las variables cátegoricas.

```{r}
trainset %>%
  select(where(is.character)) %>%
  summarise(across(everything(), ~ sum(is.na(.)), .names = "NA_{.col}"))
```


```{r, cache=TRUE}
missmap(trainset)
```

No existe ningun dato faltante en el dataset `train.csv`.

# Análisis exploratorio de datos (EDA)

## Análisis exploratorio de `exam_score` (Target)

```{r exscor resumen}
   trainset %>% summarise(n = length(exam_score),
                 media = mean(exam_score),
                 sd = sd(exam_score),
                 mediana = median(exam_score),
                 RIC = IQR(exam_score),
                 Q1 = quantile(exam_score,0.25),
                 Q3 = quantile(exam_score,0.75),
                 minimo = min(exam_score),
                 maximo = max(exam_score),
                 asi = skewness(exam_score),
                 )

```

La variable `exam_score` fue analizada a partir de 630.000 estudiantes, donde cada fila representa un estudiante individual. El puntaje promedio es de 62,51 puntos, con una desviación estándar de 18,92 puntos, lo que refleja una dispersión moderada en el desempeño de los estudiantes.

El 50% de los estudiantes obtiene un puntaje menor o igual a 62,60 puntos, un valor prácticamente idéntico a la media, y el RIC de 27,5 puntos (entre el primer cuartil de 48,80 y el tercer cuartil de 76,30) muestra que el 50% central de los estudiantes se concentra en una franja relativamente estrecha. Esta cercanía entre la media y el 50% ya anticipa una distribución simétrica, confirmada por el coeficiente de asimetría de -0,05, casi nulo.

En los extremos, el estudiante con peor desempeño obtuvo 19,60 puntos, mientras que al menos uno alcanzó el máximo posible de 100. Esto es consistente con lo observado en el histograma, donde los puntajes se distribuyen de forma bastante uniforme alrededor del centro, sin un pico muy pronunciado ni colas extendidas.


* Histograma de densidad de la variable:

```{r exscore histograma, cache=TRUE}
trainset %>%
  ggplot(aes(x = exam_score))+
  geom_histogram(aes(y = after_stat(density)),
                     binwidth = 5,
                      fill = "#c5b0ff",
                      color = "white",
                      alpha = 0.6)+
  geom_density(color = "darkblue", linewidth = 1.2) +
  coord_cartesian(xlim = c(0, 100), expand = FALSE) +
  labs(title = 'Distribución de la nota media del examen',
       x = 'Nota media del examen',
       y = 'Densidad')+
  theme_bw()
```

Es posible apreciar que la moda se concentra entre 50 y 75 puntos de score.




* Boxplot

```{r exscore boxplot}
trainset %>%
  ggplot(aes(x = "", y= exam_score))+
  geom_boxplot(fill = "#c5b0ff", color = "darkblue",
               outlier.color = '#2f0be0')+
  stat_summary(fun = mean, geom = 'point', shape = 20,
               size = 3, color = 'black') +
  theme_bw()
```

El boxplot confirma lo visto en el histograma: la caja es simétrica, con la mediana (62,6) prácticamente centrada entre Q1 (48,8) y Q3 (76,3). Los bigotes no muestran valores atípicos.


## Análisis de las variables independientes (características)

* Inicialmente, analizaremos las variables númericas.

```{r Ind-Num}
resumen_numericas <- trainset %>%
  select(where(is.numeric), -exam_score) %>%
  pivot_longer(
    cols = everything(),
    names_to = "variable",
    values_to = "valor"
  ) %>%
  group_by(variable) %>%
  summarise(
    n = sum(!is.na(valor)),
    media = round(mean(valor, na.rm = TRUE),3),
    ds = round(sd(valor, na.rm = TRUE),3),
    mediana = median(valor, na.rm = TRUE),
    minimo = min(valor, na.rm = TRUE),
    maximo = max(valor, na.rm = TRUE),
    Q1 = quantile(valor, 0.25, na.rm = TRUE),
    Q3 = quantile(valor, 0.75, na.rm = TRUE),
    IQR = IQR(valor, na.rm = TRUE),
    .groups = "drop"
  )

resumen_numericas
```

```{r ind bxplot}
library(patchwork)

# Boxplot de age
p1 <- trainset %>%
  ggplot(aes(x = "", y = age)) +
  geom_boxplot(fill = "#c5b0ff", alpha = 0.7) +
  labs(title = "Edad de los estudiantes", y = "Edad", x = "") +
  theme_bw() +
  theme(plot.title = element_text(size = 10, face = "bold"))

# Boxplot de study_hours
p2 <- trainset %>%
  ggplot(aes(x = "", y = study_hours)) +
  geom_boxplot(fill = "#c5b0ff", alpha = 0.7) +
  labs(title = "Horas de estudio", y = "Horas", x = "") +
  theme_bw() +
  theme(plot.title = element_text(size = 10, face = "bold"))

# Boxplot de class_attendance
p3 <- trainset %>%
  ggplot(aes(x = "", y = class_attendance)) +
  geom_boxplot(fill = "#c5b0ff", alpha = 0.7) +
  labs(title = "Porcentaje de asistencia", y = "%", x = "") +
  theme_bw() +
  theme(plot.title = element_text(size = 10, face = "bold"))

# Boxplot de sleep_hours
p4 <- trainset %>%
  ggplot(aes(x = "", y = sleep_hours)) +
  geom_boxplot(fill = "#c5b0ff", alpha = 0.7) +
  labs(title = "Horas de sueño", y = "Horas", x = "") +
  theme_bw() +
  theme(plot.title = element_text(size = 10, face = "bold"))

# Cuadrícula 2x2
(p1 + p2) / (p3 + p4)
```

```{r, include=FALSE}
rm(p1, p2, p3, p4)
gc()
```


Los boxplots muestran que las cuatro variables numéricas independientes tienen distribuciones bastante simétricas, sin valores atípicos notorios.

* `age`: la mayoría de los estudiantes tiene entre 19 y 23 años; el 50% tiene una edad menor o igual a 21 años.

* `study_hours`: las horas de estudio varían bastante entre estudiantes, desde casi 0 hasta cerca de 8 horas; el 50% dedica 4 horas o menos al estudio.

* `class_attendance`: la asistencia se concentra entre 57% y 87%; el 50% de los estudiantes tiene una asistencia menor o igual a 72,6%.

* `sleep_hours`: la mayoría de los estudiantes duerme entre 5,6 y 8,6 horas; el 50% duerme 7,1 horas o menos, un rango bastante saludable.

En general, ninguna de las cuatro variables muestra sesgos fuertes ni valores extremos que llamen la atención, lo cual es consistente con lo observado en las tablas resume


```{r, cache=TRUE}
# Histograma de age
trainset %>%
  ggplot(aes(x = age)) +
  geom_histogram(fill = "#c5b0ff", alpha = 0.7, bins = 30, color = "white") +
  labs(title = "Edad de los estudiantes", x = "Edad", y = "Frecuencia") +
  theme_bw() +
  theme(plot.title = element_text(size = 10, face = "bold"))
```

La distribución muestra barras de altura muy similar entre los 17 y 24 años, confirmando que se trata de una variable discreta y prácticamente uniforme; No hay una edad que predomine claramente sobre las demás, lo que es consistente con lo observado en el resumen numérico (rango estrecho y baja dispersión).



```{r, cache=TRUE}
# Histograma de study_hours
trainset %>%
  ggplot(aes(x = study_hours)) +
  geom_histogram(fill = "#c5b0ff", alpha = 0.7, bins = 50, color = "white") +
  labs(title = "Horas de estudio", x = "Horas", y = "Frecuencia") +
  theme_bw() +
  theme(plot.title = element_text(size = 10, face = "bold"))
```

la distribución es bastante uniforme a lo largo de todo el rango (0 a 8 horas), sin un pico claramente dominante, aunque se observan algunas barras puntuales con mayor frecuencia. Esto sugiere que los estudiantes se reparten de forma pareja entre quienes dedican pocas y muchas horas al estudio.


```{r, cache=TRUE}
# Histograma de class_attendance
trainset %>%
  ggplot(aes(x = class_attendance)) +
  geom_histogram(fill = "#c5b0ff", alpha = 0.7, bins = 50, color = "white") +
  labs(title = "Porcentaje de asistencia", x = "%", y = "Frecuencia") +
  theme_bw() +
  theme(plot.title = element_text(size = 10, face = "bold"))
```

Se observa una distribución relativamente uniforme entre 40% y 90%, con un incremento notorio hacia el extremo superior (cerca del 100%), lo que indica que existe un grupo considerable de estudiantes con asistencia casi perfecta.


```{r, cache=TRUE}
# Histograma de sleep_hours
trainset %>%
  ggplot(aes(x = sleep_hours)) +
  geom_histogram(fill = "#c5b0ff", alpha = 0.7, bins = 50, color = "white") +
  labs(title = "Horas de sueño", x = "Horas", y = "Frecuencia") +
  theme_bw() +
  theme(plot.title = element_text(size = 10, face = "bold"))
```

La distribución es bastante homogénea entre 4 y 10 horas, sin un patrón de concentración marcado, reflejando que los estudiantes duermen una cantidad de horas bastante variada, sin un comportamiento dominante.




* A continuación, trabajaremos en los gráficos de las variables categoricas.

```{r tbfr-cat}
tabla_study_method <- trainset %>%
  count(study_method, name = "Frecuencia") %>%
  mutate(
    Porcentaje = round(Frecuencia / sum(Frecuencia) * 100, 2),
    Variable = "study_method",
    Categoria = as.character(study_method)
  ) %>%
  select(Variable, Categoria, Frecuencia, Porcentaje)

tabla_study_method
```

```{r}
tabla_study_method <- trainset %>%
  count(study_method, name = "Frecuencia") %>%
  mutate(
    Porcentaje = round(Frecuencia / sum(Frecuencia) * 100, 1),
    Etiqueta = paste0(Frecuencia, " (", Porcentaje, "%)")
  )

ggplot(tabla_study_method, aes(x = reorder(study_method, -Frecuencia), y = Frecuencia)) +
  geom_col(fill = "#c5b0ff", width = 0.4) +
  geom_text(aes(label = Etiqueta), vjust = -0.5, size = 3.5) +
  facet_wrap(~ "Distribución de la variable study_method") +
  scale_y_continuous(expand = expansion(mult = c(0, 0.15))) +
  labs(x = "Método de estudio", y = "Frecuencia (Porcentaje)") +
  theme_bw(base_size = 12) +
  theme(
    plot.title = element_blank(),
    strip.background = element_rect(fill = "gray80", color = NA),
    strip.text = element_text(face = "bold"),
    panel.grid.major.x = element_blank()
  )
```

Las cinco categorías de `study_method` están bastante equilibradas entre sí: coaching (20,90%) y self-study (20,81%) son las más frecuentes, seguidas de cerca por mixed (19,54%), group study (19,53%) y online videos (19,22%). A diferencia de otras variables del dataset, aquí no se observa ninguna categoría dominante ni ninguna subrepresentada, lo que sugiere una distribución prácticamente uniforme de los métodos de estudio entre los estudiantes.



```{r}
tabla_gender <- trainset %>%
  count(gender, name = "Frecuencia") %>%
  mutate(
    Porcentaje = round(Frecuencia / sum(Frecuencia) * 100, 2),
    Variable = "gender",
    Categoria = as.character(gender)
  ) %>%
  select(Variable, Categoria, Frecuencia, Porcentaje)

tabla_gender
```

```{r}
tabla_gender <- trainset %>%
  count(gender, name = "Frecuencia") %>%
  mutate(
    Porcentaje = round(Frecuencia / sum(Frecuencia) * 100, 1),
    Etiqueta = paste0(Frecuencia, " (", Porcentaje, "%)")
  )

ggplot(tabla_gender, aes(x = reorder(gender, -Frecuencia), y = Frecuencia)) +
  geom_col(fill = "#c5b0ff", width = 0.3) +
  geom_text(aes(label = Etiqueta), vjust = -0.5, size = 3) +
  facet_wrap(~ "Distribución de la variable gender") +
  scale_y_continuous(expand = expansion(mult = c(0, 0.15))) +
  labs(x = "Género", y = "Frecuencia (Porcentaje)") +
  theme_bw(base_size = 12) +
  theme(
    plot.title = element_blank(),
    strip.background = element_rect(fill = "gray80", color = NA),
    strip.text = element_text(face = "bold"),
    panel.grid.major.x = element_blank()
  )
```

La variable gender presenta una distribución muy pareja entre sus tres categorías: other (33,51%), male (33,43%) y female (33,07%), con diferencias de apenas 0,4 puntos porcentuales entre ellas. No se observa ningún desbalance relevante.


```{r}
tabla_internet_access <- trainset %>%
  count(internet_access, name = "Frecuencia") %>%
  mutate(
    Porcentaje = round(Frecuencia / sum(Frecuencia) * 100, 2),
    Variable = "internet_access",
    Categoria = as.character(internet_access)
  ) %>%
  select(Variable, Categoria, Frecuencia, Porcentaje)

tabla_internet_access
```

```{r}
tabla_internet_access <- trainset %>%
  count(internet_access, name = "Frecuencia") %>%
  mutate(
    Porcentaje = round(Frecuencia / sum(Frecuencia) * 100, 1),
    Etiqueta = paste0(Frecuencia, " (", Porcentaje, "%)")
  )

ggplot(tabla_internet_access, aes(x = reorder(internet_access, -Frecuencia), y = Frecuencia)) +
  geom_col(fill = "#c5b0ff", width = 0.3) +
  geom_text(aes(label = Etiqueta), vjust = -0.5, size = 3.5) +
  facet_wrap(~ "Distribución de la variable internet_access") +
  scale_y_continuous(expand = expansion(mult = c(0, 0.6))) +
  labs(x = "Acceso a internet", y = "Frecuencia (Porcentaje)") +
  theme_bw(base_size = 12) +
  theme(
    plot.title = element_blank(),
    strip.background = element_rect(fill = "gray80", color = NA),
    strip.text = element_text(face = "bold"),
    panel.grid.major.x = element_blank()
  )
```

Aquí sí hay un desbalance marcado: el 91,97% de los estudiantes cuenta con acceso a internet (yes), mientras que solo el 8,03% no lo tiene (no). Esto podría influir en la robustez de futuras comparaciones entre ambos grupos, dado el tamaño tan reducido de quienes no cuentan con acceso.


```{r}
tabla_course <- trainset %>%
  count(course, name = "Frecuencia") %>%
  mutate(
    Porcentaje = round(Frecuencia / sum(Frecuencia) * 100, 2),
    Variable = "course",
    Categoria = as.character(course)
  ) %>%
  select(Variable, Categoria, Frecuencia, Porcentaje)

tabla_course
```

```{r}
tabla_course <- trainset %>%
  count(course, name = "Frecuencia") %>%
  mutate(
    Porcentaje = round(Frecuencia / sum(Frecuencia) * 100, 1),
    Etiqueta = paste0(Frecuencia, " (", Porcentaje, "%)")
  )

ggplot(tabla_course, aes(x = reorder(course, -Frecuencia), y = Frecuencia)) +
  geom_col(fill = "#c5b0ff", width = 0.45) +
  geom_text(aes(label = Etiqueta), vjust = -0.5, size = 2.8) +
  facet_wrap(~ "Distribución de la variable course") +
  scale_y_continuous(expand = expansion(mult = c(0, 0.15))) +
  labs(x = "Curso", y = "Frecuencia (Porcentaje)") +
  theme_bw(base_size = 12) +
  theme(
    plot.title = element_blank(),
    strip.background = element_rect(fill = "gray80", color = NA),
    strip.text = element_text(face = "bold"),
    panel.grid.major.x = element_blank()
  )
```

La categoría b.tech concentra la mayor proporción de estudiantes (20,83%), seguida por b.sc (17,71%) y b.com (17,61%). En conjunto, estas tres representan cerca del 56% del total. En el otro extremo, diploma es la categoría menos representada (7,92%), seguida por ba (9,84%). A diferencia de internet_access, aquí el desbalance es más moderado, con 7 categorías que oscilan entre el 8% y el 21%.

```{r}
tabla_sleep_quality <- trainset %>%
  count(sleep_quality, name = "Frecuencia") %>%
  mutate(
    Porcentaje = round(Frecuencia / sum(Frecuencia) * 100, 2),
    Variable = "sleep_quality",
    Categoria = as.character(sleep_quality)
  ) %>%
  select(Variable, Categoria, Frecuencia, Porcentaje)

tabla_sleep_quality
```

```{r}
tabla_sleep_quality <- trainset %>%
  count(sleep_quality, name = "Frecuencia") %>%
  mutate(
    Porcentaje = round(Frecuencia / sum(Frecuencia) * 100, 1),
    Etiqueta = paste0(Frecuencia, " (", Porcentaje, "%)")
  )

ggplot(tabla_sleep_quality, aes(x = reorder(sleep_quality, -Frecuencia), y = Frecuencia)) +
  geom_col(fill = "#c5b0ff", width = 0.3) +
  geom_text(aes(label = Etiqueta), vjust = -0.5, size = 3.5) +
  facet_wrap(~ "Distribución de la variable sleep_quality") +
  scale_y_continuous(expand = expansion(mult = c(0, 0.15))) +
  labs(x = "Calidad del sueño", y = "Frecuencia (Porcentaje)") +
  theme_bw(base_size = 12) +
  theme(
    plot.title = element_blank(),
    strip.background = element_rect(fill = "gray80", color = NA),
    strip.text = element_text(face = "bold"),
    panel.grid.major.x = element_blank()
  )
```

Las tres categorías de sleep_quality están distribuidas de forma casi idéntica: poor (33,92%), good (33,82%) y average (32,26%), con una diferencia máxima de apenas 1,7 puntos porcentuales entre ellas. No se evidencia ningún patrón de concentración hacia una categoría en particular.



```{r}
tabla_facility_rating <- trainset %>%
  count(facility_rating, name = "Frecuencia") %>%
  mutate(
    Porcentaje = round(Frecuencia / sum(Frecuencia) * 100, 2),
    Variable = "facility_rating",
    Categoria = as.character(facility_rating)
  ) %>%
  select(Variable, Categoria, Frecuencia, Porcentaje)

tabla_facility_rating
```

```{r}
tabla_facility_rating <- trainset %>%
  count(facility_rating, name = "Frecuencia") %>%
  mutate(
    Porcentaje = round(Frecuencia / sum(Frecuencia) * 100, 1),
    Etiqueta = paste0(Frecuencia, " (", Porcentaje, "%)")
  )

ggplot(tabla_facility_rating, aes(x = reorder(facility_rating, -Frecuencia), y = Frecuencia)) +
  geom_col(fill = "#c5b0ff", width = 0.3) +
  geom_text(aes(label = Etiqueta), vjust = -0.5, size = 3.5) +
  facet_wrap(~ "Distribución de la variable facility_rating") +
  scale_y_continuous(expand = expansion(mult = c(0, 0.15))) +
  labs(x = "Calificación de instalaciones", y = "Frecuencia (Porcentaje)") +
  theme_bw(base_size = 12) +
  theme(
    plot.title = element_blank(),
    strip.background = element_rect(fill = "gray80", color = NA),
    strip.text = element_text(face = "bold"),
    panel.grid.major.x = element_blank()
  )
```

De forma similar a sleep_quality, las tres categorías de facility_rating se reparten de manera equilibrada: medium (33,98%), low (33,71%) y high (32,31%), sin ninguna diferencia relevante entre ellas.


```{r}
tabla_exam_difficulty <- trainset %>%
  count(exam_difficulty, name = "Frecuencia") %>%
  mutate(
    Porcentaje = round(Frecuencia / sum(Frecuencia) * 100, 2),
    Variable = "exam_difficulty",
    Categoria = as.character(exam_difficulty)
  ) %>%
  select(Variable, Categoria, Frecuencia, Porcentaje)

tabla_exam_difficulty
```

```{r}
tabla_exam_difficulty <- trainset %>%
  count(exam_difficulty, name = "Frecuencia") %>%
  mutate(
    Porcentaje = round(Frecuencia / sum(Frecuencia) * 100, 1),
    Etiqueta = paste0(Frecuencia, " (", Porcentaje, "%)")
  )

ggplot(tabla_exam_difficulty, aes(x = reorder(exam_difficulty, -Frecuencia), y = Frecuencia)) +
  geom_col(fill = "#c5b0ff", width = 0.3) +
  geom_text(aes(label = Etiqueta), vjust = -0.5, size = 3.5) +
  facet_wrap(~ "Distribución de la variable exam_difficulty") +
  scale_y_continuous(expand = expansion(mult = c(0, 0.15))) +
  labs(x = "Dificultad del examen", y = "Frecuencia (Porcentaje)") +
  theme_bw(base_size = 12) +
  theme(
    plot.title = element_blank(),
    strip.background = element_rect(fill = "gray80", color = NA),
    strip.text = element_text(face = "bold"),
    panel.grid.major.x = element_blank()
  )
```

Esta es la variable categórica con mayor desbalance después de internet_access: la categoría moderate concentra más de la mitad de las observaciones (56,19%), mientras que easy representa el 28,02% y hard apenas el 15,79%. Esto sugiere que la mayoría de los exámenes fueron catalogados con una dificultad intermedia, y muy pocos como difíciles.

```{r, include = FALSE}
rm(list = setdiff(ls(), "trainset"))

gc()
```

## Análisis exploratorio bivariado

* A continuación, analizaremos la relación entre la variable objetivo `exam_score` y las variables numéricas independientes, con el fin de identificar posibles patrones, tendencias y asociaciones que puedan ser útiles para la construcción de modelos.


`age vs exam_score`

```{r, cache=TRUE}

# Diagrama de dispersión: age vs exam_score
trainset %>%
  ggplot(aes(x = age, y = exam_score)) +
  geom_point(alpha = 0.4, color = "#c5b0ff") +
 
  labs(
    x = "Edad media",
    y = "Calificación media del examen"
  ) +
  theme_bw() +
  facet_grid(. ~ "Dispersión entre la edad media y la calificación de los exámenes")
```

`study_hours` vs `exam_score`

El diagrama de dispersión muestra que la calificación del examen se distribuye de forma similar en todas las edades (17 a 24 años), con puntos que cubren prácticamente todo el rango de 20 a 100 puntos en cada grupo etario. La línea de tendencia es casi plana, lo que sugiere que no existe una relación lineal relevante entre la edad y el desempeño académico: los estudiantes más jóvenes y los mayores obtienen calificaciones igual de variadas.

```{r, cache=TRUE}
# Diagrama de dispersión: study_hours vs exam_score
trainset %>%
  ggplot(aes(x = study_hours, y = exam_score)) +
  geom_point(alpha = 0.4, color = "#c5b0ff") +
  labs(
    x = "Horas de estudio media",
    y = "Calificación media del examen"
  ) +
  theme_bw() +
  facet_grid(. ~ "Dispersión entre las horas de estudio media y la calificación de los exámenes")
```

El diagrama de dispersión muestra una relación positiva clara entre las horas de estudio y la calificación del examen: a medida que aumentan las horas dedicadas al estudio, la nota tiende a subir. A diferencia de `age`, aquí la nube de puntos se concentra de forma más definida, especialmente en los valores intermedios, lo que sugiere que las horas de estudio están fuertemente asociadas con el desempeño académico de los estudiantes.


`class_attendance` vs `exam_score`

```{r, cache=TRUE}
# Diagrama de dispersión: class_attendance vs exam_score
trainset %>%
  ggplot(aes(x = class_attendance, y = exam_score)) +
  geom_point(alpha = 0.4, color = "#c5b0ff") +
  labs(
    x = "asistencia a clases media",
    y = "Calificación media del examen"
  ) +
  theme_bw() +
  facet_grid(. ~ "Dispersión entre la asistencia a clases media y la calificación de los exámenes")
```

El diagrama de dispersión evidencia una relación positiva entre el porcentaje de asistencia a clases y la calificación del examen. Sin embargo, la nube de puntos se mantiene bastante dispersa a lo largo de todo el rango de asistencia, lo que sugiere que, aunque existe una tendencia positiva, la asistencia por sí sola no explica completamente las diferencias en el desempeño académico.

`sleep_hours` vs `exam_score`

```{r, cache=TRUE}
# Diagrama de dispersión: sleep_hours vs exam_score
trainset %>%
  ggplot(aes(x = sleep_hours, y = exam_score)) +
  geom_point(alpha = 0.4, color = "#c5b0ff") +
  labs(
    x = "horas de sueño media",
    y = "Calificación media del examen"
  ) +
  theme_bw() +
  facet_grid(. ~ "Dispersión horas de sueño media y la calificación de los exámenes")
```

El diagrama de dispersión sugiere una relación débil entre las horas de sueño y la calificación del examen. A diferencia de `study_hours`, aquí los puntos se distribuyen de manera mucho más uniforme y dispersa a lo largo de todo el rango de horas de sueño, sin un patrón visual tan marcado, lo que indica que esta variable parece tener una influencia limitada sobre el desempeño académico de los estudiantes.



* A continuación, analizaremos la relación entre la variable objetivo exam_score y las variables categóricas independientes, con el fin de identificar si existen diferencias en el desempeño académico según los grupos de cada una de ellas.

`gender` vs `exam_score`

```{r, cache=TRUE}
trainset %>%
  ggplot(aes(x = gender, y = exam_score)) +
  geom_boxplot(fill = "#c5b0ff", alpha = 0.7) +
  labs(title = "exam_score según gender",
       x = "Género", y = "Calificación del examen") +
  theme_bw()
```

En los tres grupos, el 50% de los datos es menor o igual a un valor prácticamente idéntico (62,5 - 62,6), con cuartiles casi iguales. Las cajas se superponen casi por completo; el género no marca ninguna diferencia visible en el desempeño.


`internet_acces` vs `exam_score`

```{r, cache=TRUE}
trainset %>%
  ggplot(aes(x = internet_access, y = exam_score)) +
  geom_boxplot(fill = "#c5b0ff", alpha = 0.7) +
  labs(title = "exam_score según internet_access",
       x = "Acceso a internet", y = "Calificación del examen") +
  theme_bw()
```

El 50% de los datos es menor o igual a 61,9 en el grupo sin internet y a 62,6 en el grupo con internet, una diferencia mínima de menos de un punto. Las cajas se solapan casi por completo; tener o no acceso a internet no se refleja en el boxplot.


`course` vs `exam_score`

```{r}
trainset %>%
  ggplot(aes(x = course, y = exam_score)) +
  geom_boxplot(fill = "#c5b0ff", alpha = 0.7) +
  labs(title = "exam_score según course",
       x = "Curso", y = "Calificación del examen") +
  theme_bw() +
  theme(axis.text.x = element_text(angle = 30, hjust = 1))
```

El 50% de los datos es menor o igual a un valor que va de 61,8 (diploma) a 63,6 (bba), un rango muy estrecho de apenas 1,8 puntos entre los siete cursos. Los cuartiles se solapan entre todos ellos; ningún programa académico se distingue del resto.

`sleep_quality` vs `exam_score`

```{r, cache=TRUE}
trainset %>%
  ggplot(aes(x = sleep_quality, y = exam_score)) +
  geom_boxplot(fill = "#c5b0ff", alpha = 0.7) +
  labs(title = "exam_score según sleep_quality",
       x = "Calidad del sueño", y = "Calificación del examen") +
  theme_bw()
```

El patrón más marcado hasta ahora entre las simples: el 50% de los datos es menor o igual a 57,2 en poor, 62,6 en average y 68,2 en good, 11 puntos de diferencia entre los extremos. Las cajas apenas se solapan, mostrando una tendencia visual clara: mejor sueño, mejor nota.

`facility_rating` vs `exam_score`

```{r, cache=TRUE}
trainset %>%
  ggplot(aes(x = facility_rating, y = exam_score)) +
  geom_boxplot(fill = "#c5b0ff", alpha = 0.7) +
  labs(title = "exam_score según facility_rating",
       x = "Calificación de instalaciones", y = "Calificación del examen") +
  theme_bw()
```

Aquí sí hay un patrón claro: el 50% de los datos es menor o igual a 58,3 en low, 63,1 en medium y 67,3 en high, unos 9 puntos de diferencia entre extremos. Las cajas se ven claramente desplazadas hacia arriba a medida que mejora la calificación de las instalaciones.

`exam_difficulty` vs `exam_score`

```{r, cache=TRUE}
trainset %>%
  ggplot(aes(x = exam_difficulty, y = exam_score)) +
  geom_boxplot(fill = "#c5b0ff", alpha = 0.7) +
  labs(title = "exam_score según exam_difficulty",
       x = "Dificultad del examen", y = "Calificación del examen") +
  theme_bw()
```

El 50% de los datos es menor o igual a un valor casi idéntico en las tres categorías (62,5 - 62,8). Las cajas prácticamente coinciden; la dificultad percibida del examen no genera diferencias visibles en la nota.


`study_method` vs `exam_score`

```{r, cache=TRUE}
trainset %>%
  ggplot(aes(x = study_method, y = exam_score)) +
  geom_boxplot(fill = "#c5b0ff", alpha = 0.7) +
  labs(title = "exam_score según study_method",
       x = "Método de estudio", y = "Calificación del examen") +
  theme_bw() +
  theme(axis.text.x = element_text(angle = 30, hjust = 1))
```

La variable con mayor dispersión: el 50% de los datos es menor o igual a apenas 57,3 en self-study, frente a 69,3 en coaching, 12 puntos de diferencia. Las cajas quedan bastante separadas entre sí, especialmente coaching y mixed respecto a self-study y online videos, mostrando el patrón visual más marcado de todas las categóricas.


```{r, include = FALSE}
rm(list = setdiff(ls(), "trainset"))

gc()
```
 

* Para complementar el análisis bivariado, exploraremos también cómo se relacionan entre sí las variables numéricas independientes (age, study_hours, class_attendance, sleep_hours), con el fin de identificar posibles asociaciones entre ellas más allá de su relación individual con `exam_score`.

`age` vs `study_hours`

```{r, cache=TRUE}
trainset %>%
  ggplot(aes(x = age, y = study_hours)) +
  geom_point(alpha = 0.4, color = "#c5b0ff") +
  labs(x = "Edad", y = "Horas de estudio") +
  theme_bw() +
  facet_grid(. ~ "Dispersión entre la edad y las horas de estudio")
```

La nube de puntos se ve completamente dispersa a lo largo de todo el rango de ambas variables, sin ninguna tendencia visible. Esto confirma que la edad del estudiante no determina cuántas horas dedica al estudio: tanto los más jóvenes como los mayores se reparten de forma pareja entre pocas y muchas horas de estudio, sin que exista un patrón detrás de este hábito.

`age` vs `clase_attendance`

```{r, cache=TRUE}
trainset %>%
  ggplot(aes(x = age, y = class_attendance)) +
  geom_point(alpha = 0.4, color = "#c5b0ff") +
  labs(x = "Edad", y = "Asistencia a clases (%)") +
  theme_bw() +
  facet_grid(. ~ "Dispersión entre la edad y la asistencia a clases")
```

Igual que con `study_hours`, la asistencia a clases se comporta de manera prácticamente idéntica sin importar si el estudiante tiene 17 o 24 años, lo que sugiere que el porcentaje de asistencia responde más a factores individuales o de contexto que a la edad del estudiante.

`age` vs `sleep_hours`

```{r, cache=TRUE}
trainset %>%
  ggplot(aes(x = age, y = sleep_hours)) +
  geom_point(alpha = 0.4, color = "#c5b0ff") +
  labs(x = "Edad", y = "Horas de sueño") +
  theme_bw() +
  facet_grid(. ~ "Dispersión entre la edad y las horas de sueño")
```

Nuevamente, un coeficiente prácticamente nulo; los puntos se distribuyen de forma uniforme sin importar la edad del estudiante. Los hábitos de sueño parecen ser independientes de cuántos años tiene el estudiante, al menos dentro del rango etario relativamente estrecho (17-24 años) que cubre el dataset.

`study_hours` vs `class_attendance`


```{r, cache=TRUE}
trainset %>%
  ggplot(aes(x = study_hours, y = class_attendance)) +
  geom_point(alpha = 0.4, color = "#c5b0ff") +
  labs(x = "Horas de estudio", y = "Asistencia a clases (%)") +
  theme_bw() +
  facet_grid(. ~ "Dispersión entre las horas de estudio y la asistencia a clases")
```

Los puntos están distribuidos de forma prácticamente uniforme en todo el rango de horas de estudio, sin que se aprecie a simple vista una tendencia ascendente o descendente. La nube de puntos es simplemente dispersa, sin una dirección visible. Esto sugiere que, al menos de forma visual, conocer las horas de estudio de un estudiante no permite anticipar su nivel de asistencia a clases.

`study_hours` vs `sleep_hours`

```{r, cache=TRUE}
trainset %>%
  ggplot(aes(x = study_hours, y = sleep_hours)) +
  geom_point(alpha = 0.4, color = "#c5b0ff") +
  labs(x = "Horas de estudio", y = "Horas de sueño") +
  theme_bw() +
  facet_grid(. ~ "Dispersión entre las horas de estudio y las horas de sueño")
```

Correlación muy débil, casi nula. Esto indica que dormir más o menos horas no está relacionado de forma relevante con cuánto tiempo dedica el estudiante a estudiar, descartando la idea de que quienes estudian más sacrifiquen (o ganen) horas de sueño de manera sistemática.

`class_attendance` vs `sleep_hours`

```{r, cache=TRUE}
trainset %>%
  ggplot(aes(x = class_attendance, y = sleep_hours)) +
  geom_point(alpha = 0.4, color = "#c5b0ff") +
  
  labs(x = "Asistencia a clases (%)", y = "Horas de sueño") +
  theme_bw() +
  facet_grid(. ~ "Dispersión entre la asistencia a clases y las horas de sueño")
```

No se observa ninguna relación relevante entre la asistencia a clases y las horas de sueño, con una nube de puntos homogénea en todo el rango de ambas variables.



# Análisis de estadística paramétrica y no paramétrica


* ¿El hecho de contar con acceso a internet influye en el desempeño académico de los estudiantes?

Para responder esto, empecemos con `internet_access` vs `exam_score`

```{r, cache=TRUE}
# dataframe de acceso
Ac <- trainset %>% 
  filter(internet_access == "yes")

# dataframe de no acceso
Nac <- trainset %>% 
  filter(internet_access == "no")

```

Debido a que la muestra es mayor de 5.000 descartamos el uso de la Shapiro-Wilk.

```{r, cache=TRUE}
trainset %>%
  group_by(internet_access) %>%
  summarise(n = n(),
            est_lt = lillie.test(exam_score)$statistic,
            p_lt = lillie.test(exam_score)$p.value)
```

La prueba de Lilliefors muestra que el puntaje del examen `exam_score` no presenta un comportamiento normal en ninguno de los dos grupos analizados. En el caso de los estudiantes con acceso a internet $(D = 0.023561, p-valor < 0.001)$; mientras que para los estudiantes sin acceso a internet $(D = 0.027935, p-valor < 0.001)$.

```{r}
leveneTest(exam_score ~ internet_access, data = trainset, center = "median")
```

La prueba de Levene indica que, con una confianza del 95%, existe una diferencia estadísticamente significativa en la varianza de exam_score entre los estudiantes con y sin acceso a internet ($F_{(1, 629998)}$ = 60.968, p-valor menor a 0.001). Esto confirma que no se cumple el supuesto de homogeneidad de varianzas entre los dos grupos, lo cual refuerza — junto con la no normalidad ya confirmada por Lilliefors — la decisión de usar la prueba no paramétrica de Mann-Whitney-Wilcoxon en lugar de un t-test, ya que este último exige tanto normalidad como homogeneidad de varianzas para ser válido.


```{r, cache=TRUE}

trainset %>%
  wilcox_test(exam_score ~ internet_access, paired = FALSE)

```

La prueba de Mann-Whitney-Wilcoxon para muestras independientes nos indica que, con una confianza del 95%, se concluye que existe una diferencia estadísticamente significativa en el puntaje del examen `exam_score` entre los estudiantes con y sin acceso a internet $(W=14565777034, p-valor=0.0266)$.

```{r, cache=TRUE}

trainset %>%
  wilcox_effsize(exam_score ~ internet_access, paired = FALSE)
```


```{r, include=FALSE}

rm(Ac, Nac)
gc()
```

Con base en el resultado del tamaño del efecto $r$, se obtiene un valor estimado de 0.0028 (magnitud: pequeña), lo que indica un efecto prácticamente nulo. Esto indica que, aunque la diferencia es estadísticamente significativa, no es relevante desde el punto de vista práctico; El acceso a internet no parece tener una influencia considerable en el desempeño académico de los estudiantes.


En conjunto, estos resultados indican que, si bien existe una diferencia estadísticamente significativa en `exam_score` según el acceso a internet, su magnitud es prácticamente nula, por lo que esta variable no representa un factor relevante para explicar el desempeño académico de los estudiantes. En otras palabras, el acceso a internet no parece influir de manera importante en el desempeño académico.


* ¿Existen diferencias en el desempeño académico según el género del estudiante?

Para esto analicemos `gender` vs `exam_score`:

```{r, cache=TRUE}
# OTHER
Other <- trainset %>% 
  filter(gender == "other")

# MALE
Male <- trainset %>% 
  filter(gender == "male")

# FEMALE
Female <- trainset %>%
  filter (gender == "female")


```

```{r, cache=TRUE}
trainset %>%
  group_by(gender) %>%
  summarise(n = n(),
            est_lt = lillie.test(exam_score)$statistic,
            p_lt = lillie.test(exam_score)$p.value)
```

La prueba de Lilliefors muestra que el puntaje del examen `exam_score` no presenta un comportamiento normal en ninguno de los tres grupos analizados según género. Para el grupo "other" $(D = 0.025855, p-valor < 0.001)$; para el grupo masculino $(D = 0.021919, p-valor < 0.001)$; y para el grupo femenino $(D = 0.023756, p-valor < 0.001)$.


```{r}
leveneTest(exam_score ~ gender , data = trainset, center = "median")
```
La prueba de Levene indica que, con una confianza del 95%, existe una diferencia estadísticamente significativa en la varianza de `exam_score` entre los grupos de género ($F_{(2, 629997)}$ = 64.94, p-valor menor a 0.001). Esto confirma que no se cumple el supuesto de homogeneidad de varianzas entre los grupos, lo cual refuerza — junto con la no normalidad ya confirmada por Lilliefors — la decisión de usar la prueba no paramétrica de Kruskal-Wallis en lugar de ANOVA, ya que este último exige tanto normalidad como homogeneidad de varianzas para ser válido.



```{r, cache=TRUE}
kruskal.test(exam_score ~ gender, data = trainset)
```

La prueba de Kruskal-Wallis nos indica que, con una confianza del 95%, se concluye que existe una diferencia estadísticamente significativa en el puntaje del examen `exam_score` entre al menos uno de los grupos de género $(χ²₍₂₎ = 81.54, p-valor < 0.001)$.

```{r, cache=TRUE}
trainset %>%
  kruskal_effsize(exam_score ~ gender)
```

```{r, include=FALSE}
rm(Female, Male, Other)
gc()
```



Con base en el resultado del tamaño del efecto $(η² = 0.000126, magnitud: pequeña)$, se obtiene un valor prácticamente nulo. Esto indica que, aunque la diferencia entre los grupos de género es estadísticamente significativa, no es relevante desde el punto de vista práctico — el género explica una proporción mínima de la variabilidad en el puntaje del examen, por lo que no parece ser un factor determinante en el desempeño académico de los estudiantes.

```{r}
pairwise.wilcox.test(x = trainset$exam_score,
                     g = trainset$gender,
                     exact = FALSE,
                     p.adjust.method = "bonferroni")
```


En conjunto, estos resultados indican que, si bien existe una diferencia estadísticamente significativa en `exam_score` entre los grupos de género, su magnitud es prácticamente nula, por lo que el género no representa un factor relevante para explicar el desempeño académico de los estudiantes. En otras palabras, el género no genera diferencias importantes en el desempeño académico.


* ¿La calidad del sueño percibida por el estudiante se relaciona con su desempeño en el examen?

Analicemos `sleep_quality` vs `exam_score`:

```{r, cache=TRUE}
Good <- trainset %>% filter(sleep_quality == "good")
Average <- trainset %>% filter(sleep_quality == "average")
Poor <- trainset %>% filter(sleep_quality == "poor")


```

```{r, cache=TRUE}
trainset %>%
  group_by(sleep_quality) %>%
  summarise(n = n(),
            est_lt = lillie.test(exam_score)$statistic,
            p_lt = lillie.test(exam_score)$p.value)
```

La prueba de Lilliefors muestra que el puntaje del examen `exam_score` no presenta un comportamiento normal en ninguno de los tres grupos analizados según calidad del sueño. Para el grupo "average" $(D = 0.024268, p-valor < 0.001)$; para el grupo "good" $(D = 0.038146, p-valor < 0.001)$; y para el grupo "poor" $(D = 0.021183, p-valor < 0.001)$.


```{r}
leveneTest(exam_score ~ sleep_quality , data = trainset, center = "median")
```
La prueba de Levene indica que, con una confianza del 95%, existe una diferencia estadísticamente significativa en la varianza de `exam_score` entre los grupos de calidad del sueño ($F_{(2, 629997)}$ = 85.1, p-valor menor a 0.001). Esto confirma que no se cumple el supuesto de homogeneidad de varianzas entre los grupos, lo cual refuerza — junto con la no normalidad ya confirmada por Lilliefors — la decisión de usar la prueba no paramétrica de Kruskal-Wallis en lugar de ANOVA, ya que este último exige tanto normalidad como homogeneidad de varianzas para ser válido.


```{r, cache=TRUE}
kruskal.test(exam_score ~ sleep_quality, data = trainset)
```

La prueba de Kruskal-Wallis nos indica que, con una confianza del 95%, se concluye que existe una diferencia estadísticamente significativa en el puntaje del examen `exam_score` entre al menos uno de los grupos de calidad del sueño $(χ²₍₂₎ = 33168, p-valor < 0.001)$.

```{r, cache=TRUE}
trainset %>%
  kruskal_effsize(exam_score ~ sleep_quality)
```

```{r, include=FALSE}
rm(Good, Average, Poor)
gc()
```

Con base en el resultado del tamaño del efecto $(η² = 0,0526, magnitud: pequeña$, se obtiene un valor considerablemente mayor al observado en `internet_access` (0,0028) y `gender` (0,000126). Esto indica que la calidad del sueño explica una proporción algo mayor de la variabilidad en el puntaje del examen en comparación con las otras variables categóricas analizadas hasta ahora.

```{r}
pairwise.wilcox.test(x = trainset$exam_score,
                     g = trainset$sleep_quality,
                     exact = FALSE,
                     p.adjust.method = "bonferroni")
```


En conjunto, estos resultados indican que existe una diferencia estadísticamente significativa en `exam_score` entre los grupos de calidad del sueño, con un tamaño del efecto mayor al de las variables anteriores, aunque aún clasificado como pequeño. En otras palabras, la calidad del sueño sí se relaciona con el desempeño académico, aunque de forma modesta.


* ¿La calificación que los estudiantes dan a las instalaciones educativas está relacionada con su desempeño académico? 

Es necesario analizar `facility_rating` vs `exam_score`:

```{r, cache=TRUE}
trainset %>%
  group_by(facility_rating) %>%
  summarise(n = n(),
            est_lt = lillie.test(exam_score)$statistic,
            p_lt = lillie.test(exam_score)$p.value)
```

La prueba de Lilliefors muestra que el puntaje del examen `exam_score` no presenta un comportamiento normal en ninguna de las tres categorías de calificación de instalaciones. Para `high` $(D = 0.0362, p-valor < 0.001)$; para `low` $(D = 0.0207, p-valor < 0.001)$; y para `medium` $(D = 0.0236, p-valor < 0.001)$.

```{r}
leveneTest(exam_score ~ facility_rating , data = trainset, center = "median")
```

La prueba de Levene indica que, con una confianza del 95%, existe una diferencia estadísticamente significativa en la varianza de `exam_score` entre los grupos de calificación de instalaciones ($F_{(2, 629997)}$ = 3.9771, p-valor = 0.01874). Esto confirma que no se cumple el supuesto de homogeneidad de varianzas entre los grupos, lo cual refuerza — junto con la no normalidad ya confirmada por Lilliefors — la decisión de usar la prueba no paramétrica de Kruskal-Wallis en lugar de ANOVA, ya que este último exige tanto normalidad como homogeneidad de varianzas para ser válido.



```{r, cache=TRUE}
kruskal.test(exam_score ~ facility_rating, data = trainset)
```

La prueba de Kruskal-Wallis nos indica que, con una confianza del 95%, se concluye que existe una diferencia estadísticamente significativa en el puntaje del examen `exam_score` entre al menos uno de los grupos de calificación de instalaciones $(χ²₍₂₎ = 20684, p-valor < 0.001)$.

```{r, cache=TRUE}
trainset %>%
  kruskal_effsize(exam_score ~ facility_rating)
```

Con base en el resultado del tamaño del efecto $(η² = 0,0328, magnitud: pequeña)$, se obtiene un valor intermedio entre lo observado en `study_method` (que veremos a continuación) y variables como `gender` o `internet_access`. Esto sugiere que la calidad de las instalaciones tiene alguna influencia sobre el desempeño académico, aunque, al igual que las demás variables categóricas, su efecto práctico sigue siendo pequeño.

```{r}
pairwise.wilcox.test(x = trainset$exam_score,
                     g = trainset$facility_rating,
                     exact = FALSE,
                     p.adjust.method = "bonferroni")
```


En conjunto, estos resultados indican que existe una diferencia estadísticamente significativa en `exam_score` según `facility_rating`, con un tamaño del efecto pequeño, similar en orden de magnitud al de `sleep_quality`. En otras palabras, la calificación de las instalaciones sí está relacionada con el desempeño académico, aunque de forma limitada.



* ¿La dificultad percibida del examen afecta la calificación obtenida por los estudiantes?

Para responder esta pregunta debemos analizar `exam_difficulty` vs `exam_score`:

```{r, cache=TRUE}
trainset %>%
  group_by(exam_difficulty) %>%
  summarise(n = n(),
            est_lt = lillie.test(exam_score)$statistic,
            p_lt = lillie.test(exam_score)$p.value)
```

La prueba de Lilliefors muestra que el puntaje del examen `exam_score` no presenta un comportamiento normal en ninguna de las tres categorías de dificultad del examen. Para `easy` $(D = 0.0217, p-valor < 0.001)$; para `hard` $(D = 0.0255, p-valor < 0.001)$; y para `moderate` $(D = 0.0243, p-valor < 0.001)$.



```{r}
leveneTest(exam_score ~ exam_difficulty , data = trainset, center = "median")
```

La prueba de Levene indica que, con una confianza del 95%, existe una diferencia estadísticamente significativa en la varianza de `exam_score` entre los grupos de dificultad del examen ($F_{(2, 629997)}$ = 50.325, p-valor menor a 0.001). Esto confirma que no se cumple el supuesto de homogeneidad de varianzas entre los grupos, lo cual refuerza — junto con la no normalidad ya confirmada por Lilliefors — la decisión de usar la prueba no paramétrica de Kruskal-Wallis en lugar de ANOVA, ya que este último exige tanto normalidad como homogeneidad de varianzas para ser válido.



```{r, cache=TRUE}
kruskal.test(exam_score ~ exam_difficulty, data = trainset)
```

La prueba de Kruskal-Wallis nos indica que, con una confianza del 95%, se concluye que existe una diferencia estadísticamente significativa en el puntaje del examen `exam_score` entre al menos uno de los grupos de dificultad del examen $(χ²₍₂₎ = 53.954, p-valor < 0.001)$.

```{r, cache=TRUE}
trainset %>%
  kruskal_effsize(exam_score ~ exam_difficulty)
```

Con base en el resultado del tamaño del efecto $(η² = 0,0000825, magnitud: pequeña)$, se obtiene el valor más bajo de todas las variables categóricas analizadas hasta ahora, incluso menor que `gender` (0,000126). Esto indica que la dificultad percibida del examen prácticamente no explica variabilidad alguna en `exam_score`.

```{r}
pairwise.wilcox.test(x = trainset$exam_score,
                     g = trainset$exam_difficulty,
                     exact = FALSE,
                     p.adjust.method = "bonferroni")
```


En conjunto, estos resultados indican que, si bien existe una diferencia estadísticamente significativa en `exam_score` según `exam_difficulty`, su magnitud es prácticamente nula, por lo que esta variable no representa un factor relevante para explicar el desempeño académico de los estudiantes. En otras palabras, la dificultad percibida del examen no afecta de manera importante la calificación obtenida.


* ¿El método de estudio empleado influye en el puntaje obtenido en el examen?

Analicemos `study_method` vs `exam_score`:

```{r, cache=TRUE}
trainset %>%
  group_by(study_method) %>%
  summarise(n = n(),
            est_lt = lillie.test(exam_score)$statistic,
            p_lt = lillie.test(exam_score)$p.value)
```

La prueba de Lilliefors muestra que el puntaje del examen `exam_score` no presenta un comportamiento normal en ninguna de las cinco categorías de método de estudio. Para `coaching` $(D = 0.0478, p-valor < 0.001)$; para `group study` $(D = 0.0199, p-valor < 0.001)$; para `mixed` $(D = 0.0317, p-valor < 0.001)$; para `online videos` $(D = 0.0238, p-valor < 0.001)$; y para `self-study` $(D = 0.0258, p-valor < 0.001)$.

```{r}
leveneTest(exam_score ~ study_method , data = trainset, center = "median")
```
La prueba de Levene indica que, con una confianza del 95%, existe una diferencia estadísticamente significativa en la varianza de exam_score entre los grupos de método de estudio ($F_{(4, 629995)}$ = 63.867, p-valor menor a 0.001). Esto confirma que no se cumple el supuesto de homogeneidad de varianzas entre los grupos, lo cual refuerza — junto con la no normalidad ya confirmada por Lilliefors — la decisión de usar la prueba no paramétrica de Kruskal-Wallis en lugar de ANOVA, ya que este último exige tanto normalidad como homogeneidad de varianzas para ser válido.



```{r, cache=TRUE}
kruskal.test(exam_score ~ study_method, data = trainset)
```

La prueba de Kruskal-Wallis nos indica que, con una confianza del 95%, se concluye que existe una diferencia estadísticamente significativa en el puntaje del examen `exam_score` entre al menos uno de los grupos de método de estudio $(χ²₍₄₎ = 29548, p-valor < 0.001)$.

```{r, cache=TRUE}
trainset %>%
  kruskal_effsize(exam_score ~ study_method)
```

Con base en el resultado del tamaño del efecto $(η² = 0,0469, magnitud: pequeña)$, se obtiene el segundo valor más alto entre todas las variables categóricas analizadas, muy cerca del observado en `sleep_quality` (0,0526) y por encima de `facility_rating` (0,0328). Esto sugiere que el método de estudio, junto con la calidad del sueño, es de las variables categóricas con mayor relación (aunque todavía modesta) con el desempeño académico.

```{r}
pairwise.wilcox.test(x = trainset$exam_score,
                     g = trainset$study_method,
                     exact = FALSE,
                     p.adjust.method = "bonferroni")
```


En conjunto, estos resultados indican que existe una diferencia estadísticamente significativa en exam_score según study_method, con un tamaño del efecto pequeño pero comparativamente de los más altos entre las variables categóricas del dataset. En otras palabras, el método de estudio sí influye en el desempeño académico, siendo una de las variables más relevantes encontradas.


* ¿El programa académico que cursa el estudiante se relaciona con su desempeño en el examen?

Finalicemos analizando `course` vs `exam_score`:

```{r, cache=TRUE}
trainset %>%
  group_by(course) %>%
  summarise(n = n(),
            est_lt = lillie.test(exam_score)$statistic,
            p_lt = lillie.test(exam_score)$p.value)
```

La prueba de Lilliefors muestra que el puntaje del examen `exam_score` no presenta un comportamiento normal en ninguna de las siete categorías de programa académico (en todos los casos $p-valor < 0.001$).


```{r}
leveneTest(exam_score ~ course , data = trainset, center = "median")
```

La prueba de Levene indica que, con una confianza del 95%, existe una diferencia estadísticamente significativa en la varianza de `exam_score` entre los grupos de programa académico ($F_{(6, 629993)}$ = 49.585, p-valor menor a 0.001). Esto confirma que no se cumple el supuesto de homogeneidad de varianzas entre los grupos, lo cual refuerza — junto con la no normalidad ya confirmada por Lilliefors — la decisión de usar la prueba no paramétrica de Kruskal-Wallis en lugar de ANOVA, ya que este último exige tanto normalidad como homogeneidad de varianzas para ser válido.


```{r, cache=TRUE}
kruskal.test(exam_score ~ course, data = trainset)
```

La prueba de Kruskal-Wallis nos indica que, con una confianza del 95%, se concluye que existe una diferencia estadísticamente significativa en el puntaje del examen `exam_score` entre al menos uno de los programas académicos $(χ²₍₆₎ = 199.28, p-valor < 0.001)$.

```{r, cache=TRUE}
trainset %>%
  kruskal_effsize(exam_score ~ course)
```

Con base en el resultado del tamaño del efecto $(η² = 0,000307, magnitud: pequeña)$, se obtiene un valor prácticamente nulo, similar al de `gender` y muy por debajo del de `sleep_quality` o `study_method`. Esto indica que el programa académico que cursa el estudiante no explica una proporción relevante de la variabilidad en `exam_score`.


```{r}
pairwise.wilcox.test(x = trainset$exam_score,
                     g = trainset$course,
                     exact = FALSE,
                     p.adjust.method = "bonferroni")
```



En conjunto, estos resultados indican que, si bien existe una diferencia estadísticamente significativa en `exam_score` según `course`, su magnitud es prácticamente nula, por lo que esta variable no representa un factor relevante para explicar el desempeño académico de los estudiantes. En otras palabras, el programa académico no se relaciona de manera importante con el desempeño de los estudiantes.

Con las siete variables categóricas ya analizadas, el panorama es bastante consistente: en todos los casos el p-valor resultó estadísticamente significativo, pero esto es esperable dado el tamaño de muestra (630.000 observaciones), donde hasta diferencias mínimas terminan "significativas". Lo que de verdad permite distinguir entre variables es el tamaño del efecto, y ahí el orden queda así: `sleep_quality` (η² = 0,0526) por encima de `study_method` (η² = 0,0469) y `facility_rating` (η² = 0,0328); bastante más atrás quedan `course` (η² = 0,000307), `gender` (η² = 0,000126), `exam_difficulty` (η² = 0,0000825) e `internet_access` (r = 0,0028), todas prácticamente nulas. Ni siquiera las tres primeras superan la magnitud "pequeña", así que ninguna variable categórica por sí sola explica gran cosa del desempeño académico. Esto confirma lo que ya había anotado en el diario del proyecto: con muestras tan grandes, el p-valor solo no sirve para decidir si algo es relevante, hay que mirar siempre el tamaño del efecto.

# Tabla de contingencia

Para estudiar la asociación entre dos variables categóricas creamos `resultado`, que clasifica a cada estudiante como `aprobado` (`exam_score >= 60`) o `reprobado`.

```{r, cache=TRUE}
trainset <- trainset %>%
  mutate(resultado = ifelse(exam_score >= 60, "aprobado", "reprobado"))

trainset %>%
  count(resultado, name = "Frecuencia") %>%
  mutate(Porcentaje = round(Frecuencia / sum(Frecuencia) * 100, 2))
```

El 55,21% aprueba y el 44,79% reprueba. Como cada estudiante se clasifica según dos atributos, el contraste que corresponde es el de independencia:

$$
H_0: \text{los dos atributos son independientes} \quad vs \quad H_1: \text{no lo son}
$$

Evaluamos `resultado` frente a las dos categóricas con mayor diferencia entre grupos: `sleep_quality` y `study_method`.

* `resultado` vs `sleep_quality`

```{r, cache=TRUE}
observados <- table(trainset$resultado, trainset$sleep_quality)
observados
```

Hallemos los totales y los valores esperados:

```{r, cache=TRUE}
fila_totales <- rowSums(observados)
col_totales <- colSums(observados)
n <- sum(observados)

esperados <- outer(fila_totales, col_totales) / n
esperados
```

Todos los esperados son mayores que 5, así que la prueba es válida. Calculemos el estadístico, los grados de libertad, el valor crítico y el p-valor:

```{r, cache=TRUE}
chi_cuadrado <- sum((observados - esperados)^2 / esperados)
df <- (nrow(observados) - 1) * (ncol(observados) - 1)

alfa <- 0.05
valor_critico <- qchisq(1 - alfa, df)
valor_p <- pchisq(chi_cuadrado, df, lower.tail = FALSE)

chi_cuadrado
df
valor_critico
valor_p
```

Con la función `chisq.test` nos queda:

```{r, cache=TRUE}
chisq.test(observados)
```

Como $\chi^2 = 19531 > \chi^2_{0.05} = 5{,}99$, con una confianza del 95% se rechaza $H_0$: `resultado` y `sleep_quality` no son independientes $(\chi^2_{(2)} = 19531,\ p-valor < 0.001)$.

```{r, cache=TRUE}
k <- min(nrow(observados) - 1, ncol(observados) - 1)
v_cramer <- sqrt(chi_cuadrado / (n * k))
v_cramer
```

La V de Cramer es 0,176, es decir, la asociación existe pero es débil.

* `resultado` vs `study_method`

```{r, cache=TRUE}
observados <- table(trainset$resultado, trainset$study_method)
observados

fila_totales <- rowSums(observados)
col_totales <- colSums(observados)
n <- sum(observados)

esperados <- outer(fila_totales, col_totales) / n
esperados
```

```{r, cache=TRUE}
chi_cuadrado <- sum((observados - esperados)^2 / esperados)
df <- (nrow(observados) - 1) * (ncol(observados) - 1)

valor_critico <- qchisq(1 - alfa, df)
valor_p <- pchisq(chi_cuadrado, df, lower.tail = FALSE)

chi_cuadrado
df
valor_critico
valor_p

chisq.test(observados)
```

```{r, cache=TRUE}
k <- min(nrow(observados) - 1, ncol(observados) - 1)
v_cramer <- sqrt(chi_cuadrado / (n * k))
v_cramer
```

```{r, include=FALSE}
rm(observados, esperados, fila_totales, col_totales, n, chi_cuadrado,
   df, alfa, valor_critico, valor_p, k, v_cramer)
gc()
```

También se rechaza $H_0$ $(\chi^2_{(4)} = 17569,\ p-valor < 0.001)$, con una V de Cramer de 0,167. En los dos casos la asociación es estadísticamente significativa pero débil: ninguna de las dos variables alcanza sola para predecir si un estudiante aprueba.

# Correlación lineal

En el EDA vimos que `study_hours` y `class_attendance` parecían tener relación positiva con `exam_score`, mientras que `age` y `sleep_hours` no mostraban un patrón claro. Aquí cuantificamos esas relaciones.

El coeficiente de Pearson exige normalidad, así que primero la verificamos. Por el tamaño de muestra (630.000) descartamos Shapiro-Wilk y usamos Lilliefors:

```{r, cache=TRUE}
lillie.test(trainset$study_hours)
lillie.test(trainset$class_attendance)
lillie.test(trainset$sleep_hours)
lillie.test(trainset$age)
```

Con una confianza del 95%, ninguna de las cuatro variables tiene comportamiento normal (`study_hours`: $D = 0{,}0628$; `class_attendance`: $D = 0{,}0611$; `sleep_hours`: $D = 0{,}0738$; `age`: $D = 0{,}1152$; en los cuatro casos $p-valor < 0.001$). Usamos entonces el coeficiente de Spearman.

* `study_hours` vs `exam_score`

```{r, cache=TRUE}
cor.test(trainset$study_hours, trainset$exam_score, method = "spearman", exact = FALSE)
```

Se obtiene $\rho = 0{,}7698$ $(S = 9{,}5952\times 10^{15},\ p-valor < 0.001)$: correlación positiva muy fuerte. A más horas de estudio, mayor es la nota. Es el predictor numérico más fuerte del conjunto de datos.

* `class_attendance` vs `exam_score`

```{r, cache=TRUE}
cor.test(trainset$class_attendance, trainset$exam_score, method = "spearman", exact = FALSE)
```

Se obtiene $\rho = 0{,}3515$ $(S = 2{,}7025\times 10^{16},\ p-valor < 0.001)$: correlación positiva débil. La asistencia se relaciona con la nota, pero mucho menos que las horas de estudio.

* `sleep_hours` vs `exam_score`

```{r, cache=TRUE}
cor.test(trainset$sleep_hours, trainset$exam_score, method = "spearman", exact = FALSE)
```

Se obtiene $\rho = 0{,}1600$ $(S = 3{,}5005\times 10^{16},\ p-valor < 0.001)$: sin correlación o muy débil. Dormir más o menos horas prácticamente no cambia el puntaje.

* `age` vs `exam_score`

```{r, cache=TRUE}
cor.test(trainset$age, trainset$exam_score, method = "spearman", exact = FALSE)
```

Se obtiene $\rho = 0{,}0072$ $(S = 4{,}1376\times 10^{16},\ p-valor = 1{,}303\times 10^{-8})$: sin correlación. El coeficiente es prácticamente cero aunque el p-valor sea significativo, lo que confirma lo visto en el diagrama de dispersión del EDA.

De las cuatro variables numéricas, `study_hours` ($\rho = 0{,}77$) es la única con una relación fuerte con `exam_score`; `class_attendance` ($\rho = 0{,}35$) queda bastante más atrás y `sleep_hours` ($\rho = 0{,}16$) y `age` ($\rho \approx 0$) no aportan nada.

# Conclusiones

La pregunta de investigación era qué factores influyen en el desempeño académico (`exam_score`) y en qué magnitud. Con el análisis completo podemos responderla.

**Variables numéricas.** `study_hours` es el factor determinante: $\rho = 0{,}77$, correlación positiva muy fuerte. Le sigue `class_attendance` con $\rho = 0{,}35$, una correlación débil. Ni `sleep_hours` ($\rho = 0{,}16$) ni `age` ($\rho \approx 0$) tienen relación relevante con la nota.

**Variables categóricas.** Las siete arrojaron diferencias estadísticamente significativas, pero solo tres muestran una separación apreciable entre grupos: `study_method` (de 57,7 puntos en `self-study` a 69,3 en `coaching`), `sleep_quality` (de 57,0 en `poor` a 67,9 en `good`) y `facility_rating` (de 58,0 en `low` a 66,7 en `high`). En cambio `gender`, `course`, `exam_difficulty` e `internet_access` se mueven en rangos de menos de 1,5 puntos, sin relevancia práctica.

**Asociación con aprobar o reprobar.** Las tablas de contingencia confirman lo anterior: `sleep_quality` y `study_method` están asociadas con `resultado`, pero con una V de Cramer de 0,176 y 0,167, es decir, asociaciones débiles.

**Sobre el tamaño de muestra.** Con 630.000 observaciones todas las pruebas resultaron significativas, incluso las de variables que no aportan nada. La lección del proyecto es que el p-valor por sí solo no sirve para decidir si algo es relevante: hay que mirar siempre la magnitud del coeficiente o de la diferencia entre grupos.

**En resumen**, el desempeño académico depende sobre todo de cuánto estudia el estudiante y de cómo lo hace, y en menor medida de su asistencia, su calidad de sueño y las instalaciones. Características como la edad, el género, el programa académico o el acceso a internet no lo explican. El siguiente paso es ajustar una regresión lineal simple de `exam_score` sobre `study_hours`.
